ACORDAO-COMPLETO-2438785

ACÓRDÃO 1842/2022 ATA 31/2022 - PLENÁRIO

VISTOS, relatados e discutidos estes autos de recurso de reconsideração em face do Acórdão 129/2020-TCU-Plenário prolatado nos autos desta tomada de contas especial instaurada em atendimento ao subitem 9.14 do Acórdão 2677/2018-TCU-Plenário, constituída para a quantificação de dano residual nos contratos das unidades de destilação atmosférica (UDA) e de hidrotratamento (UHDT) da Refinaria Abreu e Lima (Rnest) , no Estado de Pernambuco, 
ACORDAM os Ministros do Tribunal de Contas da União, reunidos em sessão do Plenário, ante os motivos expostos pelo Relator, em: 
9.1. com fundamento no art. 32, inciso I, e 33 da Lei 8.443/1992 (Lei Orgânica do TCU) , conhecer do recurso de reconsideração para, no mérito, negar-lhe provimento; 
9.2. determinar à Petrobras que:
9.2.1. verifique junto à CGU e à AGU se a exigência de restituição de "lucros ilegítimos" pagos em razão dos contratos relativos à UDA e à UHDT da RNEST foi explicitamente incluída nos acordos de leniência e de colaboração premiada celebrados com as empresas Odebrecht e OAS;
9.2.2. caso a exigência referida no item anterior não esteja explicitamente incluída nos mencionados acordos, adote as providências legais e administrativas cabíveis no sentido de obter a restituição dos "lucros ilegítimos" pagos em razão dos contratos relativos à UDA e à UHDT da RNEST;
9.3. dar ciência desta deliberação à Petróleo Brasileiro S.A. (Petrobras) .

Recurso de reconsideração contra acórdão que deliberou pelo arquivamento de tomada de contas especial instaurada para quantificação de eventual dano residual nas contratações afetas à implantação de conjuntos de instalações na Refinaria Abreu e Lima (Rnest) da Petrobras, em Ipojuca/PE.

É necessário destacar, de início, a completude e qualidade da análise realizada pelo Ministro Relator, Antônio Anastasia, sobre a complexa questão tratadas nos presentes autos. 
2.	No intuito de colaborar para a construção da deliberação desta Corte, apresento ao nobre Relator uma sugestão de acréscimo de determinação endereçada à Petrobras.  
3.	Relativamente à natureza jurídica da "exigência de restituição de lucros ilegítimos", Sua Excelência, após verificar a jurisprudência e doutrina dominantes, extraiu seis conclusões (§ 63 do voto) :
"Primeira: a restituição de lucros ilegítimos está fundamentada no princípio da vedação do enriquecimento sem causa, assim como no princípio de que ninguém pode se beneficiar da própria torpeza e ainda nos efeitos retroativos da declaração de nulidade, no sentido de que se deve buscar a restauração do status quo ante.
Segunda: a restituição dos lucros ilegítimos tem amparo legislativo amplo no art. 884 do Código Civil brasileiro e, especificamente, no art. 59 da Lei 8666/1993 e nos artigos 148 e 149 da Lei 14.133/2021.
Terceira: a teoria do deslocamento patrimonial unitário deve ser superada em relação à restituição dos lucros ilegítimos, pois o enriquecimento sem causa de uma pessoa não necessariamente decorre do empobrecimento de outra.
Quarta: nos termos do Enunciado n. 35 da Jornada de Direito Civil em 2002, "A expressão enriquecer à custa de outrem do art. 884 do novo Código Civil não significa, necessariamente, que deverá haver empobrecimento".
Quinta: conforme observado pelo Ministério Público junto ao TCU, em sua peça recursal, a restituição dos lucros ilegítimos não importa qualquer redução do patrimônio das empresas infratoras, mas apenas promove o seu retorno ao estado em que se encontrava antes da prática do ilícito.
Sexta: a restituição de lucros ilegítimos não é, em regra, uma sanção, mas sim uma consequência jurídica de natureza predominantemente civil, ainda que possa ser exigida também na esfera penal, quando o ilícito for tipificado como crime, ou na esfera administrativa, quando decorrente de ilícito dessa mesma natureza.".
4.	Quanto à competência do TCU para apreciar e exigir a restituição de lucros ilegítimos, Sua Excelência concluiu que (a) o TCU é competente, mas que (b) essa competência deve preferencialmente se dar de modo indireto, conforme art. 71, inciso IX, da Constituição Federal, fixando-se prazo para que o administrador público adote as previdências legais e administrativas no sentido de obter a restituição (§§ 80 a 83 do voto) .
5.	Com relação à caber ao TCU, no caso concreto sob análise, exigir a restituição dos lucros ilegítimos relativos aos contratos da UDA e UHDT da RNEST, Sua Excelência salienta não ter restado claro nos autos se tal exigência já não se encontra incluída nos acordos de leniência e de colaboração premiada celebrados pela CGU e AGU com as empresas Odebrecht e OAS, pelo que, objetivando evitar sobreposição de atribuição entre instâncias de controle e de eventual esforço processual inútil, esta Corte não deveria dar prosseguimento ao presente feito. 
6.		A sugestão que apresento decorre do entendimento de que - estando inserida na competência deste Tribunal a natureza da exigência de restituição de lucros ilegítimos, mas devendo ser exercida de forma indireta - estaria adequado ao caso concreto o Tribunal determinar à Petrobrás que, caso a exigência de restituição de lucros ilegítimos pagos nos referidos contratos não estiver explicitamente incluída nos referidos acordos celebrados pela CGU e AGU, adote as providências legais e administrativas necessárias à obtenção do ressarcimento desses lucros ilegítimos.
		Nesse sentido, submeto ao nobre relator, Ministro Antonio Anastasia, que seja incluída determinação no acórdão a ser proferido, nos seguintes termos: 
"9.1. com fundamento no art. 32, inciso I, e 33 da Lei 8.443/1992 (Lei Orgânica do TCU) , conhecer do recurso de reconsideração para, no mérito, negar-lhe provimento;
9.2. determinar à Petrobras que:
9.2.1. verifique junto à CGU e à AGU se a exigência de restituição de "lucros ilegítimos" pagos em razão dos contratos relativos à UDA e à UHDT da RNEST foi explicitamente incluída nos acordos de leniência e de colaboração premiada celebrados com as empresas Odebrecht e OAS;
9.2.2. caso a exigência referida no item anterior não esteja explicitamente incluída nos mencionados acordos, adote as providências legais e administrativas cabíveis no sentido de obter a restituição dos "lucros ilegítimos" pagos em razão dos contratos relativos à UDA e à UHDT da RNEST;
9.3. dar ciência desta deliberação à Petrobrás.
TCU, Sala das Sessões, em 10 de agosto de 2022.
AUGUSTO SHERMAN CAVALCANTI 
Ministro-Substituto

Petróleo Brasileiro S.A.

3. Interessados/Responsáveis/Recorrentes:
3.1. Responsáveis: Consórcio Rnest - Conest (11.045.775/0001-08); Construtora Norberto Odebrecht S.A. (15.102.288/0001-82); Construtora OAS S.A. em recuperação judicial (14.310.577/0001-04); Odebrecht Plantas Industriais e Participações S/A (09.334.075/0001-83).
3.2. Recorrente: Ministério Público de Contas junto ao TCU.

Aroldo Cedraz e Vital do Rêgo.

13.1. Ministros presentes: Bruno Dantas (na Presidência), Walton Alencar Rodrigues, Benjamin Zymler, Augusto Nardes, Aroldo Cedraz, Vital do Rêgo e Antonio Anastasia (Relator).
13.2. Ministros que alegaram impedimento na Sessão: Aroldo Cedraz e Vital do Rêgo.
13.3. Ministro-Substituto convocado: Augusto Sherman Cavalcanti.
13.4. Ministros-Substitutos presentes: Marcos Bemquerer Costa, André Luís de Carvalho e Weder de Oliveira.

ANTONIO ANASTASIA

Ministro Benjamin Zymler.

Transcrevo, na íntegra, a instrução produzida no âmbito da Serur, com a qual se manifestaram de acordo os seus dirigentes (peças 89-91) :
INTRODUÇÃO
Trata-se de recurso de reconsideração interposto pelo Ministério Público de Contas, representado pelo Subprocurador-Geral Paulo Soares Bugarin (peça 74) , contra o Acórdão 129/2020-TCU-Plenário, Rel. Min. Benjamin Zymler (peça 68) , abaixo reproduzido:
ACORDAM os Ministros do Tribunal de Contas da União, reunidos em sessão do Plenário, ante os motivos expostos pelo Relator, em: 
9.1. com fundamento nos arts. 1º, inciso I, da Lei 8.443/1992, c/c os arts. 201, § 3º, e 212 do Regimento Interno do TCU, arquivar a presente tomada de contas especial, sem julgamento do mérito, ante a ausência de pressupostos de constituição e de desenvolvimento válido e regular do processo; 
9.2. dar ciência desta deliberação à Petróleo Brasileiro S.A. (Petrobras) .
BREVE HISTÓRICO
Cuidam os autos de tomada de contas especial autuada a partir do TC Processo 000.168/2016-5, em atenção ao Acórdão 2677/2018-TCU-Plenário, Rel. Min. Benjamin Zymler, que determinou a quantificação de eventual dano residual nas contratações afetas à implantação de conjuntos de instalações na Refinaria Abreu e Lima (Rnest) da Petrobras, em Ipojuca/PE, quais sejam: 
- Contrato 0800.0053456.09.2, concernente à Unidade de Destilação Atmosférica (UDA) ; 
- Contrato 0800.0055148.09.2, relativo à construção das Unidades de Hidrotratamento de Diesel, Hidrotratamento de Nafta e de Geração de Hidrogênio (UHDT) .
Ao analisar os aspectos da legalidade e da economicidade das contratações para a construção da UDA e da UHDT, o Tribunal se pronunciou por intermédio do Acórdão 2677/2018-TCU-Plenário, Rel. min. Benjamin Zymler, da seguinte forma:
ACORDAM os Ministros do Tribunal de Contas da União, reunidos em sessão do Plenário, ante as razões expostas pelo Relator, em:
9.1. com fundamento nos arts. 1º, inciso I, e 16, inciso III, alíneas "b", "c" e "d", e § 2º, ambos da Lei 8.443/1992 c/c os arts. 19, caput; e 23, inciso III, da mesma Lei, julgar irregulares as contas dos Srs. Pedro José Barusco Filho (987.145.70815) , Renato de Souza Duque (510.515.16749) , Paulo Roberto Costa (302.612.87915) , José Sérgio Gabrielli de Azevedo (042.750.39572) , Marcelo Bahia Odebrecht (487.956.23515) , Márcio Faria da Silva (293.670.00600) , Rogério Santos de Araújo (159.916.52791) , César Ramos Rocha (363.752.09153) , José Adelmário Pinheiro Filho (078.105.63572) e Agenor Franklin Magalhães Medeiros (063.787.57534) , bem como do Consórcio Rnest - Conest (11.045.775/0001-08) e das empresas Construtora OAS S.A., em Recuperação Judicial (14.310.577/000104) e Construtora Norberto Odebrecht S.A. (15.102.288/000182) ; condenando-os solidariamente ao pagamento das quantias a seguir especificadas (...) : (tabela omissis) 
9.4. aplicar aos responsáveis abaixo indicados a multa prevista no art. 57 da Lei 8.443/1992, nos valores a seguir discriminados, fixando-lhes o prazo de 15 (quinze) dias, a contar da notificação, para comprovarem, perante o Tribunal, o recolhimento das dívidas ao Tesouro Nacional, sob pena de cobrança judicial dos valores atualizados monetariamente, na forma da legislação em vigor, desde a data deste acórdão até a do efetivo recolhimento, se forem pagas após o vencimento:
	José Sérgio Gabrielli de Azevedo
	R$ 10.000.000,00

	Renato de Souza Duque
	R$ 10.000.000,00

	José Adelmário Pinheiro Filho
	R$ 10.000.000,00

	Agenor Franklin Magalhães Medeiros
	R$ 10.000.000,00

	Construtora OAS S.A., em recuperação judicial
	R$ 1.000.000.000,00

9.5. considerar graves as infrações cometidas pelos Srs. José Sérgio Gabrielli de Azevedo, José Adelmário Pinheiro Filho e Agenor Franklin Magalhães Medeiros;
9.6. nos termos do art. 60 da Lei 8.443/1992, inabilitar os Srs. José Sérgio Gabrielli de Azevedo, José Adelmário Pinheiro Filho e Agenor Franklin Magalhães Medeiros para o exercício de cargo em comissão ou função de confiança no âmbito da administração pública por um período de 8 (oito) anos; (...) 
9.14. com fulcro no art. 47 da Lei 8.443/1992 c/c o art. 41 da Resolução TCU 259/2014, determinar a instauração de processo apartado de Tomada de Contas Especial, a partir da extração de cópias das peças necessárias destes autos, com vistas à quantificação dos débitos da parcela de dano oriunda do pagamento indevido de lucro ilegítimo ao Consórcio Rnest-Conest;
9.15. determinar à SeinfraOperações que submeta ao Relator, no âmbito da tomada de contas especial a ser autuada, eventual proposta de citação dos responsáveis, ficando desde já autorizada a promover as diligências e inspeções que entender necessárias.
Em cumprimento ao item 9.14 do Acórdão 2677/2018-TCU-Plenário, instaurou-se a presente TCE, que deriva de proposta do Ministério Público de Contas para quantificar um dano que não teria sido abarcado na condenação, decorrente de lucro ilegitimamente auferido em razão de contratos resultantes de fraude à licitação, corrupção e associação criminosa (peça 69, pp. 1-2) .
A instrução preliminar da SeinfraOperações quantificou o débito em R$ 198.438.891,00, em valores históricos, concluiu pela responsabilização do Consórcio Rnest-Conest e empresas constituintes por entender que o valor apurado não constitui dano a ser ressarcido, mas lucro indevido oriundo de contrato nulo, usufruído exclusivamente pelas sociedades empresariais (peça 69, p. 2) .
O Ministério Público de Contas acompanhou a proposta preliminar da citação, promoveu ajustes no cálculo do débito, salientou a natureza reparatória do débito imputado, pugnou pela responsabilização das empresas e incluiu os agentes públicos envolvidos, nos termos do TC Processo 000.168/2016-5 (peça 66, p. 8) .
O Relator a quo divergiu das manifestações técnicas, objetou que: a persecução pelo lucro recebido pela empresa tem natureza sancionatória; a matéria se abriga em normas de âmbito penal e refoge à competência desta Corte de Contas por se tratar de reserva legal ao Poder Judiciário. Ao final, o julgador concluiu pela ausência de pressupostos de constituição e de desenvolvimento válido e regular do processo, com o consequente arquivamento sem julgamento de mérito, no que foi acompanhado pelo plenário deste Tribunal.
Não resignado, o MP/TCU interpôs recurso de reconsideração, objeto do presente exame.
EXAME DE ADMISSIBILIDADE
Esta instrução alinha-se ao exame preliminar que concluiu pela admissibilidade do recurso, nos termos do despacho do Min. Rel. Raimundo Carreiro à peça 85. 
EXAME TÉCNICO
A questão central do recurso refere-se à persecução do lucro auferido por empresas em casos da prática de fraudes à licitação, ou outras ilegalidades, que possam resultar em contratos nulos, doravante denominado de lucro ilegítimo ou lucro ilícito.
As teses de defesa lançadas pelo MP/TCU sustentam-se nos efeitos do contrato firmado em razão de fraude na licitação e na natureza jurídica do perdimento do lucro obtido de forma ilegítima, que seria ressarcitória. As razões recursais encontram-se resumidas a seguir.
De início, o MP/TCU rechaça o posicionamento do Relator a quo no sentido de que a imputação de dano advindo de lucro ilegítimo teria natureza sancionatória. Pugna pela natureza reparatória do ressarcimento ao erário do lucro indevido auferido pelas empresas e destaca que o Tribunal não pode incentivar insuficiente ressarcimento dos danos sofridos pela Administração Pública sob pena de impactar a prevenção de comportamentos lesivos (peça 74, pp. 2-4) .
Prossegue e enfatiza que, no âmbito do Direito Administrativo, o Superior Tribunal de Justiça (STJ) tem adotado interpretação consentânea com a devolução do lucro ilícito, ao decidir sobre contratos administrativos eivados de vício na formação capaz de ensejar nulidade. A indenização do contratado é regra, porém ela não é devida quando o particular houver agido de má-fé ou concorrido para a nulidade. Nesta hipótese, todos os pagamentos efetuados deveriam ser restituídos à Administração Pública (peça 74, p. 4) .
De forma aduzida, ressalta que o art. 59 da Lei 8.666/1993 determina que a declaração de nulidade do contrato administrativo opera retroativamente e desconstitui os efeitos produzidos. Ainda, que o parágrafo único dispõe que a nulidade não exonera a Administração do dever de indenizar o contratado pelo que ele houver executado, contanto que não seja imputável a esse contratado a responsabilidade pelo vício nulificante (peça 74, p. 4) .
Com ênfase na segunda parte do parágrafo único do art. 59 da Lei 8.666/1993, salienta que a atuação de boa-fé é requisito para que se receba a proteção do direito relativa à indenização, e que o contratado não poderia se valer da proibição do enriquecimento sem causa para negar a restituição dos pagamentos à Administração. Pondera que essa proibição se fundamenta na equidade e na moralidade, princípios que não poderiam ser invocados por quem celebrou contrato com a Administração violando o princípio da moralidade administrativa (peça 74, p. 5) . 
Continua o raciocínio e pondera que, caracterizada a improbidade do particular, a este não socorreria qualquer fundamento jurídico para receber indenização pelo que houvesse executado. Nesse sentido, cita as seguintes decisões: AgRg no REsp 1.394.161/SC, Rel. Min. Herman Benjamin, DJe 16/10/2013; REsp 448.442/MS, Rel. Min. Herman Benjamin, DJe 24/09/2010; AgRg no Ag 1.134.084/SP, Rel. Min. Francisco Falcão, DJe 29/06/2009; REsp 928.315/MA, Rel. Min. Eliana Calmon, Dl 29/06/2007; REsp 579.541/SP, Rel. Min. José Delgado, DJ 19/04/2004 (peça 74, p. 5) . 
Nessa linha argumentativa, aponta decisões em que o STJ admite, mesmo em situações de comprovada má-fé do contratado, a indenização por serviços executados, porém limitando-a aos custos incorridos na consecução do objeto (REsp 1.153.337/AC, Rel. Min. Castro Meira, DJe 24/05/2012 e no REsp 1.188.289/SP, Rel. Min. Herman Benjamin, DJe 13/12/2013) . 
Ainda, o MP/TCU ressalva que o contratado infrator não faria jus à margem de lucro relativa aos itens executados, que deveriam ser indenizados somente pelo valor do custo de produção. Assim se veria respeitado o princípio da proibição do enriquecimento sem causa em relação à Administração. Conclui que tal abordagem em nenhum momento representa ou se confunde com aplicação de qualquer penalidade ao contratado infrator (peça 74, p. 5) .
Obtempera que os fundamentos do acórdão recorrido adotam como parâmetro normativo para definir a natureza punitiva da devolução do lucro ilícito a Lei Anticorrupção, a Lei de Improbidade Administrativa e o Código Penal, mas nenhum desses normativos é aplicável aos processos que tramitam no TCU (peça 74, p. 5) .
Aduz que, para a correta definição da natureza jurídica da devolução do lucro ilícito, o fundamento normativo deve advir das regras oriundas do Direito Administrativo, informadas pelo Direito Civil, sobretudo pela teoria geral dos contratos, todas sendo leis aplicáveis ao controle externo, notadamente a Lei Orgânica e a Lei de Licitações vigente (peça 74, p. 5) .
Refuta a ponderação do Relator a quo de que o lucro seria arcado pela Petrobras em qualquer caso, mesmo na hipótese de um ambiente competitivo, porque na realidade houve fraude na condução do certame. Neste cenário, inexistiria legitimidade na percepção de vantagem por contrato nulo em decorrência de atos ilícitos cometidos concorrentemente pela própria contratada. O lucro legítimo advém da atividade empresarial regularmente exercida, o que não se verifica quando a empresa usa de meios ilícitos para firmar contratos com substrato em fraudes, propinas e motivos espúrios (peça 74, p. 6) . 
Destaca como sobejamente demonstrada a má-fé dos responsáveis nas evidências encartadas nos autos, em especial nas diversas provas amealhadas pela Operação Lava Jato, nos documentos relativos às licitações fraudadas, no relatório de auditoria interna da Petrobras, nos depoimentos dos investigados e nas informações prestadas em processos de colaboração premiada e de acordos de leniência (peça 74, p. 6) . 
Com fundamento no entendimento jurisprudencial do STJ, nas normas de contratos administrativos e na teoria geral dos contratos, o MP/TCU conclui que os pagamentos efetuados pela Petrobras ao Consórcio Rnest-Conest se caracterizam como indevidos, realizados às custas de cofres federais, o que constitui dano ao erário e sua devolução possui natureza reparatória (peça 74, p. 6) .
Acresce que a jurisprudência do TCU é sólida no sentido de que a imputação de débito tem natureza indenizatória, ou seja, não constitui penalidade, e que não faz sentido aventar-se natureza punitiva da devolução do lucro obtido mediante fraude às licitações (peça 74, p. 6) .
No caso da presente TCE, os responsáveis deveriam perder apenas os valores que ilegitimamente receberam, ação que seria destituída de natureza punitiva, e sim pretensão restitutória com efeitos punitivos secundários. Desta feita, a parcela de lucro embutida nos pagamentos constituir-se-ia em débito de responsabilidade de todos aqueles que deram causa aos pagamentos indevidos (peça 74, p. 7) .
No que concerne à compensação do dano apurado nestes autos com os valores restituídos em virtude da celebração de acordos de leniência e colaboração premiada, suscitada pelo Relator a quo, o MP/TCU ressalta que esses acordos não afastam as competências constitucionais do Tribunal. Complementa que essa compensação seria impossível no momento, pois não são conhecidos os reais termos do acordo de leniência firmado entre a CGU e o Grupo Odebrecht, sendo precipitado acreditar que o dano tratado nesta TCE estaria plenamente contemplado no acordo de leniência noticiado (peça 74, p. 9) .
Ao final, pugna pelo provimento ao recurso para tornar o Acórdão 129/2020-TCU-Plenário insubsistente e assim prosseguir com a presente TCE para a promoção da citação dos responsáveis (peça 74, p. 9) .
Análise
Consoante as razões recursais, extraem-se duas teses principais do MP/TCU: os contratos resultantes de fraude à licitação são nulos e, por consequência da ação delitiva/má-fé das empresas, não geram direitos a indenizações afetas ao lucro; a persecução do lucro ilegítimo tem natureza ressarcitória.
Para tratar do recurso do MP/TCU, o presente exame perpassa pelos seguintes temas: 
A- anulação, revisão e decisão do TCU; 
B - efeitos jurídicos e concretos das soluções e o tratamento conferido pelo Tribunal; 
C - outras consequências; 
D - alcance da jurisdição e da competência do TCU; 
E - suficiência da condenação para o ressarcimento ao erário e o desestímulo às práticas delitivas. 
A- Da anulação, da revisão e da decisão do Tribunal
A responsabilização das empresas que constituíram o Consórcio Rnest-Conest fundamenta-se na prática de preços acima de mercado - sobrepreço (economicidade) , conluio com outras empresas cartelizadas e pagamento de vantagens indevidas a agentes públicos para fraudar as licitações (ilegalidades) . 
Segundo a premissa do MP/TCU, a fraude praticada contra as licitações que originaram os contratos teria por consequência a anulação contratual. Diverge-se, pois, conforme será narrado ao longo da instrução, a nulidade não desencadeia necessariamente a invalidação do negócio jurídico. 
- Da anulação
O ato é nulo quando afronta a lei. A nulidade acarreta duas possibilidades de gestão da relação contratual constituída: a extinção do contrato por meio da anulação do acordo, e a revisão dos termos negociados como forma de reequilibrar as condições entabuladas e a equação econômico-financeira. 
No que concerne à hipótese da extinção contratual por meio da anulação, havendo vício de legalidade no procedimento licitatório, o contrato sujeita-se à extinção por invalidação, a exemplo de fraudes na licitação, contrato verbal, ausência de licitação quando obrigatória (In José Santos Carvalho Filho, Manual de Direito Administrativo, 10ª ed., Lumen Juris: Rio de Janeiro, p. 216) . 
O desfazimento de contrato eivado de vício de legalidade não é matéria controversa. Pode decorrer do poder de autotutela da própria Administração Pública (diretos potestativos, cláusulas exorbitantes) , desde que de forma motivada, justificada, respeitados o contraditório e a ampla defesa, os princípios administrativos (interesse público, economicidade, legalidade) e os direitos dos contratados. 
O entendimento encontra respaldo no Enunciado da Súmula 473 do Supremo Tribunal Federal, no sentido de que a administração pode anular seus próprios atos, quando eivados de vícios que os tornam ilegais, porque deles não se originam direitos; ou revogá-los, por motivo de conveniência ou oportunidade, respeitados os direitos adquiridos, e ressalvada, em todos os casos, a apreciação judicial.
Sobre o tema, a Lei 8.666/1993 assim dispõe:
Art. 49.  A autoridade competente para a aprovação do procedimento somente poderá revogar a licitação por razões de interesse público decorrente de fato superveniente devidamente comprovado, pertinente e suficiente para justificar tal conduta, devendo anulá-la por ilegalidade, de ofício ou por provocação de terceiros, mediante parecer escrito e devidamente fundamentado.
§ 1º A anulação do procedimento licitatório por motivo de ilegalidade não gera obrigação de indenizar, ressalvado o disposto no parágrafo único do art. 59 desta Lei.
§ 2º A nulidade do procedimento licitatório induz à do contrato, ressalvado o disposto no parágrafo único do art. 59 desta Lei.
§ 3º No caso de desfazimento do processo licitatório, fica assegurado o contraditório e a ampla defesa.
§ 4º O disposto neste artigo e seus parágrafos aplica-se aos atos do procedimento de dispensa e de inexigibilidade de licitação
Art. 59.  A declaração de nulidade do contrato administrativo opera retroativamente impedindo os efeitos jurídicos que ele, ordinariamente, deveria produzir, além de desconstituir os já produzidos.
Parágrafo único.  A nulidade não exonera a Administração do dever de indenizar o contratado pelo que este houver executado até a data em que ela for declarada e por outros prejuízos regularmente comprovados, contanto que não lhe seja imputável, promovendo-se a responsabilidade de quem lhe deu causa.
Do texto legal extrai-se como regra geral do reconhecimento da nulidade o desfazimento do contrato para que a situação volte ao status quo ante, o que implica a devolução integral do objeto prestado e a restituição do valor pago ao contratado; ou a Administração pode permanecer com o objeto e indenizar com base no que foi efetivamente executado e assim evitar/compensar danos. 
Nesse mesmo sentido dispõe o art. 182 do Código Civil, anulado o negócio jurídico, restituir-se-ão as partes ao estado em que antes dele se achavam, e, não sendo possível restituí-las, serão indenizadas com o equivalente.
Para tanto, Marçal Justen Filho e o Superior Tribunal de Justiça ressalvam a boa-fé do contratado como condição indispensável a sustentar o direito à indenização decorrente da anulação de um contrato. Na hipótese de boa-fé, a indenização deve ser a mais ampla possível, ou seja, equivaler ao preço justo e abarcar a execução do objeto e os danos emergentes (lucros cessantes e eventuais prejuízos decorrentes da anulação) . A contrario sensu, se o particular houver concorrido de alguma forma (dolo ou culpa) para a consumação do ato ilícito, em atenção ao princípio da equidade e da moralidade, pode perder o direito ao ressarcimento. 
Não obstante, consoante se extrai do caput do art. 59 da Lei 8.666/1993, quer sob a boa-fé, quer sob a má-fé, a Administração não se exonera da obrigação da devolução do bem (restituição) . Nesse aspecto, embora o contratado de má-fé não se beneficie com a ampla proteção legal, não lhe é retirada a posição normal de quem sofreu com a declaração de invalidade do contrato, isto é o retorno ao estado anterior (REsp 1153337/AC, Rel. Min. Castro Meira. Dje 24/5/2012) .
Ainda sobre o elemento volitivo como fundamento para afastar o dever de indenizar o contratado, nos casos de anulação e configurada a má-fé, o MP/TCU se apoia em precedentes do Superior Tribunal de Justiça:
	Precedente STJ
	Síntese

	REsp 1394161/SC, Rel. Min. Herman Benjamin (2013) 
	Contratação de escritório de advocacia por inexigibilidade de licitação - honorários negados. Os serviços de levantamento e cobrança de ISS prestados não se enquadram dentre aqueles considerados singulares, nem mesmo a sociedade contratada se trata de empresa com notória especialização, para se justificar uma inexigibilidade de licitação, pois a própria Procuradoria do Município e outros tantos profissionais poderiam prestar os mesmos serviços, o que demonstra a ilegalidade da contratação realizada, bem como a necessidade do reconhecimento judicial de sua nulidade.

	REsp 448442/MS, Rel. Min. Herman Benjamin (2010) 
	Contratação de escritório de advocacia por inexigibilidade de licitação - honorários negados. Os serviços contratados poderiam ser executados por tributaristas que, diante da natureza íntima do objeto contratado, poderiam desenvolver trabalho tão ou mais profícuo que o desenvolvido pelo advogado contratado. (...) o trabalho desenvolvido pelo advogado contratado mais se aproxima de exercício de fiscalização e de cobrança, o que poderia e deveria ser realizado por servidor concursado do Município.

	AgRg no Ag 1134084/SP, Rel. Min. Francisco Falcão (2009) 
	Contratação de escritório de consultoria e assessoria fiscal por inexigibilidade de licitação - honorários negados. O Tribunal de origem destaca a pouca relevância da prestação dos serviços pelo contratado irregularmente pela Administração.

	REsp 928315/MG, Rel. Min. Eliana Calmon (2007) 
	Contratação de serviços de publicidade sem licitação. Não comprovação da má-fé. Indenização garantida.

	REsp 1153337/AC, Rel. Min. Castro Meira (2012) 
	Contratação de obra - 20 Km de estrada na BR-364. O retorno ao status quo ante se faz com a recolocação das partes no estado anterior ao contrato, o que por vezes se mostra impossível, jurídica ou materialmente. Em tais casos, não se cogita a demolição da obra - as partes deverão ter seu patrimônio restituído à situação equivalente ao momento anterior, com a indenização do contratado de má-fé pelo custo básico do que foi produzido, sem qualquer margem de lucro. Ação de improbidade administrativa. Valor em litígio: R$ 1.404.194,90.

	REsp 1188289/SP, Rel. Min. Herman Benjamin (2013) 
	Contratação de obra - terraplanagem em rodovia. Dispensa emergencial sem a caracterização do estado de calamidade pública. Ação civil pública com fundamento na Lei 8.429/1992 (danos ao erário por improbidade administrativa) . Neste caso, o STJ considera a perda do lucro como restituição ao erário. Valor em litígio: R$ 1.000.267,00

Veja-se que os quatro primeiros julgados tratam da anulação contratual e da hipótese de não indenizar o contratado em razão da má-fé. Abarcam serviços que não detinham relevância ao contratante e poderiam ser prestados por servidores públicos. Esses objetos em nada se assemelham às obras de grande vulto tratadas no presente caso, o que fragiliza a adoção destes precedentes. 
Com relação ao REsp 1153337/AC e ao REsp 1188289/SP, ambos os julgados tratam de contratos declarados nulos pela justiça. As obras ali tratadas não detêm a mesma envergadura, complexidade e materialidade que as tratadas nos presentes autos.  Outrossim, ambos os precedentes se fundamentam em sentenças com base na Lei 8.429/1992, que estabelece a sanção de perda de bens ou valores acrescidos ilicitamente ao patrimônio de responsáveis por atos de improbidade administrativa. A aplicação desta lei é privativa do Judiciário. Logo, as teses ali sustentadas não se mostram aderentes aos processos de controle externo. 
Bem é de se ver que em ambos os precedentes, o lucro é tratado como ressarcimento ao erário, uma recomposição do dano sofrido pela Administração. Entretanto, a medida se assemelha à aplicação de sanção à conduta das empresas, e não à reparação de dano. 
Aduza-se outra diferença significativa que diverge os cenários substancialmente do presente exame, qual seja a condenação do TCU visando ao ressarcimento do dano apurado nas obras da UDA e da UHDT (sobrepreço) . O expurgo do sobrepreço suplanta a tese do lucro como restituição de dano. Nesse mesmo entendimento, a SeinfraOperações não trata o lucro ilegítimo como dano (parágrafo 5 nesta instrução) .
Para mais, consigna-se que o próprio Parquet não apoia a tese de que a má-fé afasta necessariamente a obrigação de indenizar, tanto assim que pugna pela indenização parcial relativa aos custos das contratadas.
Conclui-se o ponto no sentido de que, nos casos de extinção contratual por meio da anulação, a Lei 8.666/1993 não dispensa o retorno ao status quo ante (indenização ou devolução do bem/serviço) . 
- Da revisão
No que se refere à revisão, trata-se de forma de alteração do instrumento contratual com vistas a resguardar o equilíbrio econômico-financeiro e manter a validade do negócio jurídico, desde que procedidas as repactuações necessárias, a exemplo da majoração de quantidades de bens ou serviços, ou da redução de preços contratados.
Nessa toada, aos contratos públicos celebrados, a Constituição Federal assegura a manutenção do equilíbrio econômico-financeiro, o que consiste na conservação das condições de pagamento estabelecidas no contrato e na justa retribuição pelo fornecimento de bem, execução de obra ou prestação de serviço.
Para regulamentar o preceito constitucional, a Lei de Licitações e Contratos garante a recomposição do equilíbrio econômico financeiro em diversos dispositivos legais (art. 58 e a alínea "d" do inciso II do art. 65 da Lei 8.666/1993) . A revisão de preços se impõe nos casos de sobrepreços de serviços contratados e/ou bens adquiridos pela Administração, no uso de sua faculdade de alterar unilateralmente o contrato (inciso I do art. 65 da Lei 8.666/1993) .
Outrossim, a revisão de valores independe de previsão no edital, dada a natureza de garantia constitucional. Por conseguinte, detectado sobrepreço em ajustes celebrados, a Lei 8.666/1993 autoriza a revisão dos termos contratados de forma unilateral pela Administração.
É de se indagar o que norteia a opção entre a alteração do contrato por meio da revisão ou a invalidação do negócio jurídico. A resposta consiste na avaliação das circunstâncias fáticas, tais como: gravidade da conduta ilícita; interesse público no objeto executado; transcurso do prazo de vigência (contrato vigente, vincendo ou vencido) ; natureza do objeto (divisível, indivisível, fungível, restituível, prestação continuada, consumível e/ou incorporado ao patrimônio público) . 
A fim de demonstrar o raciocínio, tomem-se dois casos para a ilustração. No primeiro exemplo, imagina-se a compra de um navio ao custo de dois bilhões de reais, maculada por um superfaturamento de quinhentos milhões de reais. 
	Extinção do contrato - Anulação

	Devolução do navio + restituição de R$ 2 bilhões - (Status quo ante) 
	Permanência do navio + indenização pelo preço equivalente/justo (custo +lucro) de R$1,5 bilhão 
e
Ações administrativa ou judicial para o ressarcimento do sobrepreço de R$ 500 milhões (dano) 

ou
	Revisão do contrato - permanência do navio

	Contrato vigente  aditivos contratuais, repactuação de preços e glosa de R$ 500 milhões nos pagamentos futuros à contratada para o ressarcimento do sobrepreço (dano) 
	Contrato vencido  ações administrativas e ou judiciais para a restituição de R$ 500 milhões (dano) 

Veja-se que, não havendo interesse no objeto, a Administração pode declarar a nulidade do contrato, retornar a situação ao status quo ante por meio da devolução do bem e reaver os dois bilhões pagos, não havendo sobrepreço a ser apurado. Alternativamente, caso haja interesse público na obtenção do navio, indenizará à contratada o valor de um bilhão e meio (preço correspondente, destituído de sobrepreço) e adotará providências administrativas e/ou judiciais para o ressarcimento de 500 milhões de reais (dano) . 
Se a Administração decidir por revisar os termos pactuados (contrato vigente) , por meio de aditivos contratuais, deverá repactuar o preço do navio e glosar o sobrepreço dos pagamentos futuros à contratada; ou adotará providências administrativas ou judiciais (contrato vincendo ou vencido) para se restituir do valor do sobrepreço de quinhentos milhões de reais. 
Na primeira hipótese, a situação se resolve por meio da anulação do contrato com a entrega do bem e a restituição à Administração do valor integralmente pago. Na segunda hipótese, o desfecho da situação compreende a manutenção do bem e o ressarcimento do sobrepreço por meio da revisão contratual (contrato vigente) ; ou a manutenção do bem e o ressarcimento do sobrepreço por meio de ações na esfera administrativa ou judiciária (contrato vincendo ou vencido) .
No segundo exemplo, suponha-se um contrato superfaturado de obra decorrente de fraude à licitação. De pronto, a restituição do objeto construído se evidencia impossível, eis que obras de engenharia se traduzem em incorporações ao patrimônio público, inviabilizam o desfazimento da situação e o retorno ao status quo ante. Por consequência, a impossibilidade de reversão à situação originária torna obrigatória a manutenção dos bens e resulta em soluções diferentes. 
	Extinção do contrato - Anulação

	Impossibilidade da devolução do bem - não há como retornar ao status quo ante.
	Permanência da obra+ indenização pelo preço equivalente/justo (custo +lucro) de R$1,5 bilhão. 
e
Ações administrativa ou judicial para o ressarcimento do sobrepreço de R$ 500 milhões (dano) .

ou
	Revisão do contrato - permanência da obra

	Contrato vigente  aditivos contratuais, repactuação de preços e glosa de R$ 500 milhões nos pagamentos futuros à contratada para o ressarcimento do sobrepreço (dano) .
	Contrato vincendo ou vencido  ações administrativas e ou judiciais para a restituição de R$ 500 milhões (dano) .
No caso, condenação do TCU.

Observa-se que a opção pela anulação dos instrumentos contratuais resulta obrigatoriamente na indenização das obras pelo preço correspondente/justo (deduzido o sobrepreço) . Caso o contrato esteja vencido, adota-se medidas administrativa e/ou judicial para a recomposição do sobrepreço (dano) .
A revisão contratual (contratos vigentes) desencadeia a celebração de termos aditivos para a repactuação dos preços com o expurgo do sobrepreço e a promoção de glosas dos pagamentos indevidos, retenção de garantias etc. Na hipótese de contratos vincendos ou vencidos, a situação se encerra por meio de ações na esfera administrativa e/ou judiciária, em que se buscará o ressarcimento dos valores pagos a maior. 
- Do tratamento conferido pelo Tribunal
No que concerne à situação tratada no caso sob exame, dos elementos de prova colacionados das ações desencadeadas pela Operação Lava Jato, há conluio e fraude aos procedimentos licitatórios, o que resultou na contratação das obras com sobrepreço, frustração do caráter competitivo dos certames e direcionamento das contratações às empresas cartelizadas. 
Vale destacar que os contratos foram celebrados em 2009, e os trabalhos de fiscalização da execução física e financeira iniciados em 2010, tendo-se notícias da celebração de vinte termos de aditamento contratual. 
Por intermédio do Acórdão 2677/2018-TCU-Plenário, Rel. Min. Benjamin Zymler, este Tribunal julgou irregulares as contas do Consórcio Rnest-Conest, das Construtoras OAS S.A. e Norberto Odebrecht S.A., imputando-lhes débitos solidários nos valores de R$ 350 milhões e R$ 826 milhões, ambos em valores históricos, além da cominação de outras sanções e deliberações. 
Veja-se que, ao tratar da legalidade e da economicidade das contratações, o Tribunal não declarou expressamente a nulidade dos ajustes, nem assinou prazo para a anulação do Contrato 0800.0053456.09.2, concernente à UDA; nem do Contrato 0800.0055148.09.2, relativo à construção das UHDT. 
De acordo com o voto condutor do Acórdão 2677/2018-TCU-Plenário, até aquele momento, o contrato da UDA detinha 96,4% de execução física e 98,10% financeira; ao passo que o contrato da UHDT alcançou 87,97% de execução física e 95,20% financeira. O grau avançado da execução dos serviços e da duração dos contratos (prazos vincendo) , e a impossibilidade de devolução integral das obras não recomendavam a anulação contratual. Por conseguinte, o TCU não determinou à Petrobras a adoção de providências para a anulação dos contratos celebrados. 
Relativamente à economicidade, resolveu o dano por meio da comparação dos preços pactuados com os sistemas de preços referenciais, revisando-se e calculando-se o sobrepreço, o que resultou na condenação das empresas ao ressarcimento dos valores pagos a maior à Petrobras. Quanto à ilegalidade configurada pela fraude/conluio na condução dos certames, aplicou sanções como forma de desestímulo à prática delituosa, matéria que será retomada mais adiante.
B - Dos efeitos da anulação e da revisão contratual, e o tratamento concedido pelo Tribunal
Em consonância com o exame procedido pelo Tribunal quanto à legalidade e economicidade dos contratos da UDA e UHDT, não se verifica a anulação contratual, mas a revisão dos preços e a condenação das empresas ao ressarcimento do sobrepreço (dano) à Petrobras. 
- Da anulação
Ainda sob o ângulo do ressarcimento do dano à Administração, como efeito da anulação, o caput do art. 59 da Lei 8.666/1993 determina que a nulidade opera retroativamente (efeitos ex tunc) , e a situação deve retornar ao status quo ante, preservados os demais direitos envolvidos na relação. 
Em relação à devolução do bem ou do serviço, em atenção ao princípio da primazia da realidade, tem-se que a retroatividade prevista na Lei 8.666/1993 trata de situação idealizada, que não abarca os efeitos práticos experimentados pela Administração Pública e pelo contratado nos casos concretos.
Quanto aos direitos do particular, Marçal Justen Filho ensina que o Estado não pode apropriar-se de um bem privado e a anulação contratual não deve gerar efeitos equivalentes aos do confisco. Assim, soçobram duas alternativas jurídicas para se operar a declaração de nulidade: ou o Estado devolve o bem adquirido e restitui-se dos pagamentos realizados, ou indeniza o particular pelo preço correspondente (In Marçal Justen Filho. Comentários à Lei de Licitações e Contratos Administrativos. 11ª ed. Dialética: Belo Horizonte, pp. 517-519) . 
Nesse aspecto, Lúcia Valle Figueiredo ressalta: "casos há, entretanto, em que esta reconstituição ao status quo ante se tornará impossível, por envolver, inclusive, problema de responsabilidade, hipótese em que à invalidação será dado o efeito ex nunc" (Curso de Direito Administrativo. 9ª ed. São Paulo: Malheiros. 2008. p. 252) .
Quando inviável se retornar ao status quo ante, ou seja, devolver o bem ou serviço prestado, torna-se obrigatória a indenização pelo preço justo/correspondente. Hely Lopes Meireles leciona que mesmo no caso de contrato nulo pode torna-se devido o pagamento dos trabalhos realizados ou fornecimentos feitos à Administração, uma vez que tal pagamento decorre de dever moral de indenizar, pois o Estado não deve tirar proveito da atividade particular sem a devida indenização sob a vedação do enriquecimento sem causa (in Hely Lopes Meirelles. Licitação e Contrato Administrativo. 13ª ed. São Paulo: Malheiros. 2002, pp. 230-231) . 
Essa também é a lição que se extrai do Manual de Direito Administrativo de José dos Santos Carvalho Filho:
Não obstante, nos termos do art. 59, parágrafo único, do Estatuto, "a nulidade não exonera a Administração do dever de indenizar o contratado, pelo que este houver executado até a data em que ela for declarada e por outros prejuízos regularmente comprovados, contanto que não lhe seja imputável, promovendo-se a responsabilidade de quem lhe deu causa". Pretende o dispositivo evitar o enriquecimento sem causa por parte da Administração, tendo ela recebido um bem jurídico sem pagar por ele. O direito, como emana do texto, está condicionado a não ter o contratado contribuído para o vício gerador da invalidação. O que não se permite é que a Administração tenha recebido parte do objeto do contrato e, ainda assim, não queira indenizar o contratado: seria forma de enriquecimento sem causa do Poder Público, ou seja, estaria ele a locupletar-se de sua própria torpeza. A expressão "outros prejuízos regularmente comprovados", contida no dispositivo, deve ser interpretada em consonância com a causa da nulidade. (In José Santos Carvalho Filho. Manual de Direito Administrativo. 10ª ed. Rio de Janeiro: Lumen Juris.  p. 217) .
Nessa perspectiva, tem-se o entendimento do Superior Tribunal de Justiça (Resp 1743791) no sentido de que o ordenamento jurídico pátrio veda o enriquecimento sem causa em face de contrato administrativo declarado nulo porque inconcebível que a Administração incorpore ao seu patrimônio prestação recebida do particular sem observar a contrapartida, qual seja, o pagamento correspondente ao benefício (Resp 753.039/PR, 1ª Turma. Rel. Min. Luiz Fux) . 
Ressalte-se que o ato de indenizar pressupõe compensar e anular danos. No caso da invalidação contratual, significa remunerar o objeto executado pelo preço correspondente (preço justo, destituído de sobrepreço) , ou seja, arcar com o que foi ajustado entre as partes, o que engloba os custos diretos, indiretos e a margem do lucro. Por via reflexa, se o lucro integra o preço justo, não se trata de um benefício à contratada, e deve ser pago a título de indenização pela anulação contratual, sob pena de enriquecimento sem causa da Administração. 
Esclareça-se ainda que a condenação prolatada pelo TCU (Acórdão 2677/2018-TCU-Plenário) extirpou o sobrepreço dos contratos celebrados, restando-se os preços justos, compostos de custos e lucro. Este lucro não é ilegítimo. 
Todavia, o recurso de reconsideração do MP/TCU alerta para a ilegitimidade na percepção de vantagem por contrato nulo em decorrência de atos ilícitos cometidos pela própria contratada (dolo/má-fé) . Conforme visto, a má-fé/dolo não elide o dever de a Administração proceder à devolução integral do objeto contratado (status quo ante) , nos termos do caput do art. 59 da Lei 8.666/1993. 
O Parquet postula que as contratadas não podem gozar de vantagens auferidas por intermédio de contrato celebrado de forma fraudulenta, pois a ninguém é dado se beneficiar da sua própria torpeza. Mesmo assim, sob a ótica do ressarcimento (dano) à Administração, não se pode atender a um princípio norteador do ordenamento jurídico em detrimento a outro, qual seja, a vedação ao enriquecimento sem causa. Assim, a má-fé das empresas não justifica ou ampara o enriquecimento sem causa da Administração.
Igualmente, há precedentes do Superior Tribunal de Justiça no sentido de que o enriquecimento ilícito é vício social no qual incide a Administração Pública nas hipóteses em que, a pretexto de inexistência de continuação de vínculo formal, persiste no recebimento dos serviços, excluindo de pagá-los alegando a própria torpeza (REsp 1096917/PE, Rel. Min. Luiz Fux, Primeira Turma, DJe 09/10/2009 e REsp 408785/RN, Rel. Min. Ministro Franciulli Netto, DJ de 30.06.2003) .
- Da revisão
No que concerne aos efeitos da revisão (contrato vigente) , tem-se por resultante a celebração de termos aditivos que podem regular a (o) : readequação de cláusulas abusivas que desbalanceiam as obrigações entre as partes; abstenção de aplicação de juros exorbitantes; redução de preços considerados excessivos frente ao mercado; ajuste de quantidades superdimensionadas; enfim, em toda e qualquer repactuação necessária a amoldar o contrato à legalidade e economicidade, princípios que sustentam a ação administrativa. Caso não seja possível proceder à repactuação em razão do grau avançado da duração do contrato ou da prestação dos serviços, os efeitos se resolvem por meio de ações administrativa e/ou judiciária.
Por sua vez, a anulação e a revisão são excludentes entre si. Logo, cada ato opera seus próprios efeitos, como a seguir sintetizados. 
		Efeitos

	Anulação
	Devolução integral do objeto e restituição do valor pago (caput, art. 59) , ou manutenção do bem e indenização a preço correspondente/justo, sem sobrepreço (custos + lucro) 

	Revisão
	Celebração de termos aditivos;
Repactuação de cláusulas necessárias (objeto e preço) ;
Expurgo de sobrepreço;
Manutenção do equilíbrio econômico-financeiro para as partes, busca da justa retribuição pela Administração do objeto executado. 

	Decisão Administrativa e/ou Judiciária
	Anulação - indenização ou devolução do bem;
Revisão - repactuação dos termos acordados ou condenação à restituição de valores pagos indevidamente.

- Do tratamento conferido pelo Tribunal
No que se refere ao tratamento da matéria no âmbito dos processos de controle externo, contratos com vícios de ilegalidade maculados pela má-fé não têm por consequência necessária a invalidação. No campo das invalidades do ato, o ordenamento jurídico regula os efeitos derivados da nulidade.
Há situações em que se verificam prejuízos potenciais maiores ao interesse público em razão de eventual interrupção na prestação de serviços. Nestas hipóteses, o TCU prima pela preservação do bem jurídico relevante ou se pauta no princípio da economicidade, em detrimento ao cumprimento da estrita legalidade e determina que a Administração se abstenha de proceder à prorrogação contratual, bem como aplica as sanções cabíveis (Acórdão 1168/2016-TCU-Plenário, Rel. Min. Bruno Dantas; Acórdão 1487/2019-TCU-Plenário, Rel. Min. André Luís de Carvalho; Acórdão 8204/2019-TCU-Segunda Câmara, Rel. Min. André luís de Carvalho) . 
Em outras hipóteses, para atender ao interesse público, a solução perpassa pela relativização da nulidade em face do interesse público tutelado, e a continuidade do vínculo negocial entre as partes. Nestes casos, o TCU determina a repactuação das condições negociadas e os ajustes necessários à correção dos vícios, a exemplo de repactuações de preços, glosas de pagamentos futuros, retenções cautelares, condenação em débito (Acórdão 1194/2018-TCU-Plenário, Rel. Min. Augusto Sherman; Acórdão 1182/2020-TCU-Plenário, Rel. Min. Benjamin Zymler; Acórdão 1890/2020-TCU-Plenário, Rel. Min. Marcos Bemquerer; Acórdão 1918/2020-TCU-Plenário, Rel. Min. Augusto Sherman) . 
Recentemente, ao tratar de instrumento passível de anulação por ilegalidade no processo de contratação, o Tribunal reconheceu expressamente a necessidade de se proceder à "relativização de nulidades", de modo a preservar a manutenção de um contrato e do interesse público, e facultou às partes a repactuação do contrato, desde que afastados os preços superdimensionados (Acórdão 1919/2020, Rel. Min. Bruno Dantas) . 
C - Outras consequências
A par das considerações lançadas, veja-se que a tese do MP/TCU quanto ao ressarcimento à Administração agrega em sua linha de raciocínio parte dos efeitos da anulação (indenização) e da revisão/condenação, pois não exclui da restituição à Administração os ressarcimentos já determinados no Acórdão 2677/2018-TCU-Plenário. Assim, o Parquet propõe de forma simultânea a manutenção das obras da UDA e UHDT no campo da Refinaria Abreu e Lima da Petrobras; a restituição do sobrepreço praticado nos contratos e do lucro que considera ilegítimo; e a indenização parcial do preço do bem (custos) .
	Efeitos da extinção contratual por anulação
	Tese do MP/TCU

	- devolução integral do bem e restituição do valor total pago; ou
- manutenção do bem e indenização do contratado (custos + lucro) 
	- manutenção do bem (Acórdão 2677/2018-TCU-Plenário) ;
- ressarcimento do sobrepreço (Acórdão 2677/2018-TCU-Plenário) - hipótese de revisão dos preços;
- indenização parcial (custos) ;
- restituição do lucro considerado ilegítimo.

Uma vez que é preciso adotar um ou outro instrumento de adequação contratual (anulação ou revisão) , não é possível cumular os efeitos que lhes são correlatos. É fato que o Tribunal adotou a revisão dos valores contratados ao prolatar o Acórdão 2677/2018-TCU-Plenário e condenar as empresas à restituição do sobrepreço. 
Nessa acepção, a persecução pelo lucro ilegítimo nos termos propostos pelo MP/TCU não configura restituição ao erário, eis que as empresas já foram condenadas à reparação do sobrepreço (dano) por meio do acórdão condenatório. A tese apresenta contornos de uma sanção adicional imposta às contratadas.
Ainda com enfoque sobre o ressarcimento à Administração, diversamente da premissa do MP/TCU, esta instrução parte do pressuposto de que os contratos sob exame não se resolveram pela anulação do negócio jurídico, logo não há que se cogitar em indenização (custos + lucro ou custos) . 
Repisa-se que, em termos de recomposição de valores, o lucro é o ganho auferido em razão do exercício da atividade econômica, não constitui de per si dano ao erário, pois faz parte do preço de um objeto contratado e deve ser arcado pela Administração quando da anulação contratual e da não devolução integral do bem.
Por coerência do raciocínio, o presente exame alinha-se ao posicionamento do Relator a quo no sentido de que o perdimento do lucro detém cunho sancionatório e se trata de matéria de reserva de jurisdição do Poder Judiciário. Neste sentido, a Lei 8.443/1992 não ampara a aplicação da sanção de perdimento do lucro/bens. Por oportuno, enfatiza-se que somente a lei em sentido estrito pode definir condutas antijurídicas e a correspondente sanção/pena, e a penalidade deve ser aplicada sob expressa previsão legal em atenção ao princípio da reserva legal. 
A propósito, a penalidade de perdimento do lucro encontra lugar na esfera penal, pois a alínea b do inciso II do art. 91 do Código Penal preconiza como efeito extrapenal da condenação a perda do produto do crime ou de qualquer bem ou valor que constitua proveito da prática do fato criminoso. Desta feita, a expropriação do produto do crime tem por finalidade assegurar a indisponibilidade dos bens ilícitos obtidos com a conduta delitiva e assim impedir o enriquecimento do patrimônio do criminoso. Como visto, é medida constritiva civil, amparada em lei e decorre da prática de crime pelo qual o réu foi condenado na esfera penal. 
De igual modo, o confisco ou o perdimento do produto do ilícito se afigura como medida penal de cunho sancionatório aos criminosos. Tal definição se amolda ao posicionamento do Jurista Alceu Corrêa Júnior: 
O combate eficaz a essa criminalidade organizada e globalizada exige a inutilização do lucro ilícito, mormente quando este lucro se apresenta com aparência de legalidade, pois este lucro alimenta e estimula as organizações criminosas, possibilita o surgimento de novos delinquentes atraídos pelo enriquecimento fácil e também pode gerar corrupção na estrutura do Estado. Entretanto, conforme ressaltado anteriormente, o direito penal clássico revelasse insuficiente para responder de forma eficaz a este tipo de criminalidade, mormente no que diz respeito ao sistema de penas tradicionalmente utilizado, ou seja, fundamentado exclusivamente na privação da liberdade na imposição de multa. Nesta sociedade de risco, a pena de confisco de bens apresenta-se como medida penal adequada e útil, além de muito eficaz no combate ao lucro ilícito derivado de atividades criminosas.
A pena do confisco, portanto, possui natureza jurídica de sanção penal pecuniária na medida em que incide sobre o direito de propriedade do condenado, impondo-lhe uma diminuição patrimonial por meio da perda parcial ou total de seus bens, gerando obrigação de entregá-los ao Estado (In Alceu Corrêa Júnior. Confisco penal: alternativa à prisão e aplicação aos delitos econômicos. Editora IBCCRIM: São Paulo. p. 38) .
Em vista disso, vê-se que a persecução do lucro ocorre como efeito secundário da condenação na jurisdição penal, em momento posterior à avaliação do ato antijurídico/crime e a configuração da má-fé, e, portanto, trata-se de consequência da reprovabilidade da conduta dos responsáveis. A medida penal revela o cunho sancionatório da matéria, afinal, se a empresa agiu de má-fé/dolo/intenção em fraudar a licitação, sua conduta é mais censurável e merece uma maior reprimenda/sanção (perda do lucro ilegítimo) . 
D - Da Jurisdição e da competência do TCU
Considerada a natureza sancionatória do perdimento do lucro proposto pelo MP/TCU, consequentemente a matéria refoge à competência do TCU. 
Dos extratos constitucional e legal, tem-se que jurisdição do Tribunal abrange aqueles que derem causa a perda, extravio ou outra irregularidade de que resulte dano ao Erário (art. 5º, inciso II, Lei 8.443/1992) . Como consectário lógico, a competência originária para julgamento de contas e irregularidades administrativas de que resultem prejuízo ao erário é do Tribunal, consubstanciando-se em obrigação certa, liquida e exigível para a parte condenada em débito (art. 71, II, §3º, CF) . 
É justo que o lucro ilegítimo, produto do ato ilícito ou delituoso, seja reprimido e apreendido como forma de dissuasão de condutas criminosas, mas sua constrição nos moldes pugnados pelo MP/TCU é matéria de reserva ao Poder Judiciário. O perdimento do produto ilícito se refere à medida penal, sanção prevista no Código Penal, aplicável quando da prolação da sentença condenatória. 
No caso em apreço, constam informações no TC Processo 000.168/2016-5 (peça 67) de condenações judiciais pela 13ª Vara Federal de Curitiba, concernentes ao cartel nos processos licitatórios dos contratos da UDA e da UHDT desbaratado pela Operação Lava Jato. O magistrado concluiu que há provas robustas de que a Odebrecht obteve os contratos para a construção da UHDT e da UDA mediante crimes de cartel e de frustração da concorrência por ajuste prévio das licitações, condutas passíveis de enquadramento nos crimes do art. 4º, inciso I, da Lei 8.137/1990 e do art. 90 da Lei 8.666/1993. É razoável supor que a retenção do lucro ilegítimo tenha sido objeto de execução na esfera cível da sentença penal condenatória proferida pelo Judiciário. 
A título de informação, o voto condutor do Acórdão 1689/2020-TCU-Plenário, Rel. Min. Benjamin Zymler, noticia a certidão do acordo de leniência da CGU, em que constam os dois contratos tratados nos presentes autos, e restou pactuada a devolução dos lucros ilegítimos nos seguintes valores: Contrato 0800.0055148.09-2 (R$ 146 milhões) e Contrato 0800.0053456.09.2 (R$ 76 milhões) . É fato que o ajuste não obstaria eventual condenação pelo Tribunal, eis que se trata de acordo de vontades em que se transigem direitos disponíveis, e contém previsão específica que sustenta eventual descumprimento. De toda forma, a matéria poderia ser invocada quando da cobrança judicial do título executivo oriundo de acórdão condenatório do Tribunal.
Em sua ratio decidendi, o Relator a quo cita o Código Penal, a Lei 8.429/1992 e a Lei 12.846/2013 como normas penais que fundamentariam a medida punitiva proposta pelo MP/TCU, o que também confirma a competência do Judiciário. Por via reflexa, a exemplificação das normas ressalta a ausência de amparo legal para a medida sancionatória de confisco do lucro ilegítimo, nos processos de controle externo. Por consequência, o Rel. Min. Benjamin Zymler concluiu pela natureza sancionatória da medida, pois o expurgo do lucro ilegítimo do preço contratado importaria materialmente na sanção de perdimento de bens ou valores acrescidos ilicitamente ao patrimônio do particular. 
Não é demais reviçar que a aplicação de sanções depende de prévia cominação legal, nos termos do art. 5º, incisos II, XXXIX e XLVI, da Constituição Federal e a reserva de jurisdição é medida de autocontenção, eis que a competência dos poderes e órgãos não pode ir além daquela estatuída pela CF e pelas leis. 
No caso em exame, a competência do TCU se exauriu com a condenação à restituição do dano (sobrepreço) e a apenação das condutas dos responsáveis em relação à conduta fraudulenta nas licitações. 
No plexo de competências do TCU, para desestímulo à prática delitiva (fraude, conluio) , existem sanções autônomas penosas capazes de demover a prática de atos ilícitos, a exemplo da declaração de inidoneidade para licitante fraudador, inabilitação para ocupação de cargo em comissão ou função pública, aplicação de multa até cem por cento do débito; as quais devem ser sopesadas de acordo com a gravidade e a reprovabilidade da conduta. 
Em síntese, a perda do lucro ilegítimo se afigura sanção pecuniária que pode resultar da condenação do crime de fraude à licitação e ser aplicada pelo juízo competente, de acordo com as repartições de poderes conferidas pela Constituição Federal. De toda sorte, a retenção do lucro é sanção que não encontra amparo na Lei Orgânica do TCU.
E - Da suficiência das medidas adotadas pelo TCU
A promoção das citações das empresas que constituíram o Consórcio Rnest-Conest fundamentou-se na prática de preços acima de mercado, de conluio entre as empresas cartelizadas e de pagamento de vantagens indevidas a agentes públicos (peças 115 e 116, TC Processo 000.168/2016-5) .
Segundo o MP/TCU, o Tribunal não pode incentivar insuficiente ressarcimento dos danos sofridos pela Administração Pública sob pena de impactar a prevenção de comportamentos lesivos. Novamente, identifica-se no argumento recursal o caráter sancionador da medida proposta como um desestímulo à reiteração de condutas ilícitas. A pena tem caráter preventivo dissuasório geral (intimidação da sociedade para a não prática do ilícito) e especial (dissuasão do próprio condenado para coibir a repetição do comportamento) , que compõem a intenção da medida do perdimento do lucro. 
A respeito da atuação do Tribunal, diferentemente do argumento recursal, o ressarcimento do sobrepreço imputado aos responsáveis em conjunto com as sanções de multas aplicadas individualmente, constituíram-se em medidas suficientemente rigorosas e onerosas, e condizentes com a gravidade do caso concreto. 
No que se refere à prática de preços acima de mercado, consoante com a redação do Acórdão 2677/2018-TCU-Plenário, o Tribunal julgou irregulares as contas de Pedro José Barusco Filho, Renato de Souza Duque, Paulo Roberto Costa, José Sérgio Gabrielli de Azevedo, Marcelo Bahia Odebrecht, Márcio Faria da Silva, Rogério Santos de Araújo, César Ramos Rocha, José Adelmário Pinheiro Filho e Agenor Franklin Magalhães Medeiros, bem como do Consórcio Rnest - Conest e das empresas Construtora OAS S.A., em Recuperação Judicial e Construtora Norberto Odebrecht S.A.; condenando-os solidariamente ao pagamento de débitos que em valores históricos  totalizaram R$ 1,176 bilhão.
Em razão do débito e da ação fraudulenta para o direcionamento da contratação, o TCU cominou individualmente a multa do art. 57 da Lei 8.443/1992, no valor de dez milhões de reais, a José Sérgio Gabrielli de Azevedo, Renato de Souza Duque, José Adelmário Pinheiro Filho e Agenor Franklin Magalhães Medeiros; bem como sancionou com multa de um bilhão de reais a conduta da Construtora OAS S.A. (Acórdão 2677/2018-TCU-Plenário, Rel. Min. Benjamin Zymler) . 
Ainda, o Tribunal aplicou a sanção de inabilitação a José Sérgio Gabrielli de Azevedo, José Adelmário Pinheiro Filho e Agenor Franklin Magalhães Medeiros para o exercício de cargo em comissão ou função de confiança no âmbito da administração pública por um período de oito anos. 
Veja-se que a competência do Tribunal se exauriu ao tratar a matéria de forma assemelhada à uma revisão contratual; não questionar a propriedade/posse das obras em poder da Petrobras; condenar os responsáveis ao ressarcimento ao erário por meio da devolução dos valores afetos ao sobrepreço; e condenar a conduta dos responsáveis para que sejam desestimuladas as práticas de atos ilícitos.
Ressalta-se que, muito embora o débito represente mera restituição aos cofres públicos, a multa aplicada à Construtora OAS S.A., com base no art. 57 da Lei 8.443/1992, alcançou quase cem por cento do quantum debeatur (em valores históricos) . De mais a mais, a penalidade aplicada à empresa no valor de um bilhão de reais equivale ao quíntuplo do valor relativo ao lucro ilícito questionado pelo MP/TCU (R$ 198,5 milhões) . 
Por conseguinte, as medidas adotadas pelo Tribunal e autorizadas por lei se mostram suficientes a ressarcir ao erário e a desincentivar as condutas delitivas. 
Informa-se que o Tribunal se absteve de penalizar a Construtora Odebrecht em razão da cooperação da empresa com o processo de investigação da Operação Lava Jato perante a esfera criminal.  É fato que este Tribunal, em outros processos referentes a fraudes em licitações da Refinaria Abreu e Lima, vem reconhecendo que a colaboração das empresas mediante acordo de leniência constitui fundamento para a atenuação ou a isenção da aplicação das penas de declaração de inidoneidade para licitar (Acórdão 1214/2018-TCU-Plenário, Rel. Min. Benjamin Zymler; Acórdão 2446/2018-TCU-Plenário, Rel. Min. Benjamin Zymler e Acórdão 1527/2019-TCU-Plenário, Rel. Min. Benjamin Zymler) . 
Igualmente, releva noticiar a suspensão da eficácia da sanção de inidoneidade aplicada à Construtora OAS S.A. por intermédio do Acórdão 1744/2018-TCU-Plenário, dado que em 14/11/2019 foi celebrado acordo de leniência entre a OAS e a CGU. A empreiteira reconheceu condutas ilícitas e se comprometeu a efetivar a devolução aos cofres públicos de R$ 234 milhões em relação às licitações da Rnest em que se sagrou vencedora por intermédio de fraudes (Acórdão 1689/2020-TCU-Plenário, Rel. Min. Benjamin Zymler) .
Por fim, anota-se que o TC Processo 000.168/2016-5 (Acórdão 2677/2018-TCU-Plenário, Rel. Min. Benjamin Zymler) encontra-se em fase de exame recursal.
CONCLUSÃO
Tratou-se de recurso de reconsideração interposto pelo MP/TCU contra o Acórdão 129/2020-TCU-Plenário, que determinou o arquivamento do presente feito, sem julgamento de mérito, por concluir pela ausência de débito a ser perquirido pelo Tribunal.
A anulação de contratos eivados de ilegalidades opera a retroatividade e o retorno da situação ao status quo ante, o que se resolve por meio da devolução integral do objeto e da restituição do valor pago, ou da permanência do bem e a obrigação de indenizar (custos e lucro) , sob pena de enriquecimento sem causa da Administração. Mesmo na hipótese de má-fé, o art. 59 não autoriza a permanência do bem por parte da Administração sem indenizar.
Nem todos os contratos eivados de vícios de legalidade ensejam a extinção por invalidação. Deve-se relativizar as nulidades, sopesar o bem jurídico tutelado, o interesse público na execução do objeto e as circunstâncias fáticas, a exemplo da vigência do contrato, natureza do bem/serviço etc. Na hipótese de interesse da Administração na continuidade do vínculo, a ilegalidade se resolve por via de revisão contratual e a correção de vícios. 
No âmbito dos processos de controle externo, em geral, contratos com indícios de fraude à licitação resultam em determinações para a não prorrogação do ajuste e na aplicação de sanções aos fraudadores. Em regra, contratos com sobrepreços não são anulados, mas revisados para a repactuação de valores por meio da celebração de aditivos, ajustes nas quantidades de materiais e serviços, renegociação de cláusulas abusivas etc. No caso de instrumentos contratuais vincendos ou vencidos, a situação se encerra por meio da condenação ao ressarcimento do sobrepreço ao erário. 
Para a reprovabilidade das condutas por eventual ilícito e assim prevenir a reiteração de práticas delitivas, o Tribunal detém disposições expressas na Lei 8.443/1992, que resultam na aplicação das sanções autônomas (multa, inidoneidade, inabilitação) . O perdimento de bens não encontra lugar na Lei Orgânica do TCU.
Na situação em exame, o Tribunal fiscalizou a execução das obras da construção da UDA e da UHDT desde 2010, não determinou a anulação dos ajustes que se encontravam vincendos, corrigiu o sobrepreço (dano) por meio da condenação da restituição do valor pago a maior. 
A resolução da ilegalidade por meio da anulação ou da revisão contratual gera efeitos diversos e excludentes entre si. Logo, não se evidencia possível aplicar ao contrato a revisão contratual (ressarcimento do sobrepreço) e cumulativamente se exigir efeitos da anulação (indenização) , como pretende o MP/TCU. Neste caso, a persecução do lucro ilegítimo (indenização parcial) alcança contornos sancionatórios e ao Tribunal não foi conferida autorização legislativa para a aplicação deste tipo de penalidade.
É justo que o lucro, fruto do ato ilícito ou delituoso, seja reprimido e apreendido como forma de dissuasão de condutas criminosas, mas sua constrição ou inutilização é matéria de reserva ao Poder Judiciário. 
No presente exame, a competência do TCU se exauriu com a condenação à restituição do dano (sobrepreço) e a apenação das condutas ilícitas dos responsáveis. As medidas de ressarcimento e de efeito sancionatório aplicadas pelo Tribunal se mostram onerosas e consentâneas à gravidade dos fatos - contrato obtido por meio fraudulento, ação cartelizada e combinada com agentes públicos, além da prática de sobrepreço. 
Ao final, uma vez não configurado débito a ser ressarcido, conclui-se pela ausência de pressupostos de constituição e de desenvolvimento válido e regular do processo, com o consequente arquivamento sem julgamento de mérito. Na ausência de elementos de defesa capazes de reformar o entendimento do Tribunal, propõe-se o conhecimento do recurso interposto pelo MP/TCU para que lhe seja denegado provimento.
PROPOSTA DE ENCAMINHAMENTO
Ante o exposto, com supedâneo no art. 32, inciso I e 33 da Lei 8.443/1992, submete-se à consideração superior o exame do recurso de reconsideração interposto pelo Ministério Público de Contas, representado pelo Subprocurador-Geral Paulo Soares Bugarin, contra o Acórdão 129/2020-TCU-Plenário, com as propostas de:
conhecer do recurso para que lhe seja denegado provimento; 
dar ciência da deliberação a ser prolatada ao recorrente e à Petróleo Brasileiro S.A.
	O Ministério Público junto TCU, representado pelo Procurador Sérgio Ricardo Costa Caribé, exarou parecer com o seguinte teor (peça 92) :
Trata-se de recurso de reconsideração interposto pelo Subprocurador-Geral do Ministério Público de Contas, Paulo Soares Bugarin, contra o Acórdão 129/2020-TCU-Plenário, que arquivou a presente tomada de contas especial, sem julgamento do mérito, ante a ausência de pressupostos de constituição e de desenvolvimento válido e regular do processo.
Esta tomada de contas especial foi instaurada em obediência ao item 9.14 do Acórdão 2677/2018-TCU-Plenário, que determinou a constituição de processo apartado com vistas à quantificação dos débitos da parcela de dano oriunda do pagamento indevido de lucro ilegítimo ao Consórcio Rnest-Conest, no âmbito dos Contratos 0800.0053456.09.2 e 0800.0055148.09.2.
O cerne da discussão em torno do débito que originou a instauração desta TCE se refere à possibilidade de o Tribunal condenar os responsáveis pelas irregularidades a ressarcirem aos cofres públicos a parcela correspondente ao lucro auferido pelo Consórcio Rnest-Conest, por meio de contratos firmados após fraude à licitação que os precedeu.
Considerando que as empresas integrantes do consórcio fizeram parte de esquema de conluio para fraudarem o certame realizado pela Petrobras, levantou-se a hipótese de exigir, além da devolução do valor correspondente ao sobrepreço identificado durante a auditoria realizada pelo TCU, também o valor do denominado lucro ilegítimo.
O ilustre Subprocurador-Geral argumenta, entre outras coisas, que em razão dos crimes identificados os contratos firmados deveriam ser considerados nulos e, como decorrência da má-fé das empresas concorrentes, caberia tão somente a indenização prevista no parágrafo único do art. 59 da Lei 8.666/1993.
Por sua vez, a Serur entende que, como os contratos foram fiscalizados pelo Tribunal e não houve determinação para anulação, mas tão somente obrigatoriedade de devolução do sobrepreço, não haveria que se falar em cabimento de indenização decorrente da invalidação das avenças. Assim, assevera, na mesma linha do relator a quo, que a exigência de devolução do lucro considerado ilegítimo configuraria medida sancionatória não prevista na Lei 8.443/1992, sendo defeso ao Tribunal impor aos responsáveis tal ônus.
A meu ver, a conclusão no sentido de que não cabe indenização com base no disposto no art. 59 da Lei 8.666/1993 mostra-se acertada, visto que somente se poderia cogitar tal possibilidade caso as irregularidades identificadas tivessem motivado a anulação dos contratos firmados pela Petrobras. Como as avenças foram integralmente cumpridas pelo Consórcio Rnest-Conest, ainda que tenha sido desvelado esquema de fraude à licitação que o precedeu, o contexto fático não se amolda àquele preconizado no art. 59 do mencionado dispositivo legal, o que reclama solução diversa para a situação em análise.
Compreendo que o desfecho para o caso em tela perpassa a avaliação da contratação em sua origem, como forma de identificar que tipo de mecanismo se adéqua para fins de punibilidade dos agentes e empresas envolvidos nas práticas ilícitas que resultaram em prejuízo à Petrobras.
As apurações realizadas no TC Processo 000.168/2016-5, em que foi proferida a decisão que determinou a instauração desta TCE, resultaram na identificação de sobrepreço nos valores ofertados pelo Consórcio Rnest-Conest, prática de cartel entre as empresas que participaram da licitação e pagamento de vantagem indevida a agentes públicos para fraudar o certame.
A cobrança do sobrepreço se resolveu por meio da condenação imposta pelo Acórdão 2677/2018-TCU-Plenário. A parcela correspondente ao lucro auferido pelo consórcio após vencer licitação fraudada, de natureza reconhecidamente ilícita, adveio de práticas criminosas tipificadas no Código Penal, na Lei 8.429/1992 e na Lei 12.846/2013 (Lei Anticorrupção) .
É factível, portanto, afirmar que o dano causado pelo conluio que contou com a participação de agentes públicos possui nexo de causalidade com condutas previstas nos normativos acima mencionados, os quais capitulam punições aos responsáveis pelas práticas delitivas que viabilizaram o lucro ilegítimo.
No caso do TCU, a Lei Orgânica prevê, em seu art. 46, sanção em caso de fraude à licitação, dispondo que poderá ser declarada a inidoneidade do licitante fraudador para participar, por até cinco anos, de licitação na Administração Pública Federal, medida não adotada no TC Processo 000.168/2016-5 em razão de acordo de leniência firmado pelas empresas. Além da referida punição, pode o Tribunal aplicar multa proporcional ao dano causado, como forma de penalizar os responsáveis, sendo a reprimenda materializada no Acórdão 2677/2018-TCU-Plenário no valor de R$ 10.000.000,00 para os gestores da Petrobrás e de R$ 1.000.000.000,00 para a Construtora OAS S.A.
Assim, considerando a significativa penalidade aplicada por esta Corte de Contas aos responsáveis, bem assim em face da correlação entre os crimes que originaram o lucro tido por ilegítimo e condutas tipificadas em outras searas de apuração, entendo que se afigura mais adequado transferir a outras instâncias a responsabilidade por adotar medidas com vistas a obter a devolução da parcela em discussão nestes autos.
Vale destacar, para tanto, que o art. 91, inciso II, alínea "b", do Código Penal prevê como efeito da condenação a perda do produto do crime ou de qualquer bem ou valor que constitua proveito dele auferido. Desse modo, tendo em vista informações constantes da Ação Civil Pública proposta pelo Ministério Público Federal (peça 44 do TC Processo 000.168/2016-5) , no sentido de que os responsáveis arrolados nestes autos foram denunciados pelos delitos de corrupção ativa e passiva (arts. 317 e 333 do Código Penal) , a restituição do lucro ilegítimo poderá ser cogitada como efeito de eventual condenação sofrida no processo em curso no Poder Judiciário.
Da mesma forma, a Lei 8.429/1992 contém previsão, em caso de enriquecimento ilícito, de perda de bens ou valores acrescidos ao patrimônio de agentes públicos ou terceiros beneficiários. A adoção da medida foi requisitada pelo Ministério Público Federal no âmbito da Ação Civil Pública acima mencionada, de modo que também na instância cível poderá ser exigida a devolução da parcela em discussão nestes autos.
Com efeito, em face da condenação já imposta por este Tribunal e à míngua de norma de controle externo positivando a exigência de devolução de valores cuja natureza se vincula à prática de delitos tipificados como improbidade administrativa e corrupção ativa ou passiva, alinho-me ao entendimento construído pela Serur. Ressarcidos os cofres públicos do valor correspondente ao sobrepreço apurado, bem assim aplicadas as sanções a cargo do TCU, medida tendente à exigência adicional de devolução do lucro ilegítimo pode, na linha defendida pelo relator a quo, configurar penalidade cuja aplicação não se encontra entre as competências desta Corte de Contas.
Por último, considero importante ressaltar que, conforme certidão juntada na peça 168 do TC Processo 013.382/2017-9, a Construtora OAS S.A. firmou acordo de leniência com a Controladoria-Geral da União e com a Advocacia-Geral da União, comprometendo-se a ressarcir o valor correspondente ao lucro líquido somado às vantagens indevidas pagas no âmbito dos dois contratos em discussão nestes autos. 
Diante do exposto, este membro do Ministério Público de Contas manifesta-se de acordo com a proposta da Serur, no sentido de negar provimento ao presente recurso.
	É o relatório.

Patrícia Franco Bonfadini Mendes (152.991/OAB-RJ), Fernando Salles Xavier (65.895/OAB-RJ) e outros, representando Petróleo Brasileiro S.A.

Procurador Sergio Ricardo Costa Caribé.

Recurso de reconsideração interposto pelo Ministério Público junto ao TCU em face de acórdão que arquivou esta tomada de contas especial, sem julgamento do mérito, por entender ausentes os pressupostos de constituição e de desenvolvimento válido e regular do processo, sob o fundamento de que esta Corte de Contas não tem competência para exigir a restituição de lucros ilegítimos por parte de empresa privada, nas hipóteses em que tenha dado causa à nulidade de um contrato administrativo, como, por exemplo, no caso de fraude à licitação. -	Matéria que discute a denominada, no direito espanhol, teoria do produto bruto mitigado e, no direito norte-americano, disgorgement. - A restituição de lucros ilegítimos está fundamentada no princípio da vedação do enriquecimento sem causa, assim como no princípio de que ninguém pode se beneficiar da própria torpeza e ainda nos efeitos retroativos da declaração de nulidade, no sentido de que se deve buscar a restauração do status quo ante. - A restituição dos lucros ilegítimos tem amparo legislativo amplo no art. 884 do Código Civil brasileiro e, especificamente, no art. 59 da Lei 8666/1993 e nos artigos 148 e 149 da Lei 14.133/2021. - A teoria do deslocamento patrimonial unitário deve ser superada em relação à restituição dos lucros ilegítimos, pois o enriquecimento sem causa de uma pessoa não necessariamente decorre do empobrecimento de outra. - Nos termos do Enunciado n. 35 da Jornada de Direito Civil em 2002, "A expressão enriquecer à custa de outrem do art. 884 do novo Código Civil não significa, necessariamente, que deverá haver empobrecimento". - A restituição dos lucros ilegítimos não importa qualquer redução do patrimônio das empresas infratoras, mas apenas promove o seu retorno ao estado em que se encontrava antes da prática do ilícito. - A restituição de lucros ilegítimos não é, em regra, uma sanção, mas sim uma consequência jurídica de natureza predominantemente civil, ainda que possa ser exigida também na esfera penal, quando o ilícito for tipificado como crime, ou na esfera administrativa, quando decorrente de ilícito dessa mesma natureza. - No que diz respeito a contratos administrativos, sejam eles regidos ou não pela Lei 8.666/1993 ou pela Lei 14.133/2021, a exemplo dos celebrados pelas empresas estatais, regidos pela Lei 13.303/2016, o TCU, com fundamento no art. 71, inciso IX, da Constituição Federal, é competente para "assinar prazo para que o órgão ou entidade adote as providências necessárias ao exato cumprimento da lei, se verificada ilegalidade", a fim de que a Administração Pública, ao efetuar a indenização decorrente de contrato nulo para o qual concorreu a empresa contratada, o faça pelo custo do serviço prestado, excluída a parcela relativa ao lucro. - Caso a Administração Pública já tenha efetuado o pagamento da indenização, o TCU, com fundamento no citado art. 71, inciso IX, da Constituição Federal, tem competência para exigir da Administração Pública que busque a restituição dos lucros ilegítimos, seja pela via administrativa ou a judicial, nos termos do art. 59 da Lei 8.666/1993 e dos arts. 148 e 149 da Lei 14.133/2021 ou, se for o caso, nos termos do art. 884 do Código Civil assim como com fundamento no princípio da vedação do enriquecimento sem causa e no princípio de que ninguém pode se beneficiar da própria torpeza e ainda nos efeitos retroativos da declaração de nulidade, no sentido de que se deve buscar a restauração do status quo ante. - O pagamento de lucros ilegítimos não é, a rigor, um dano ao erário, porquanto o Poder Público terá recebido, em contrapartida, o bem ou serviço que lhe foi prestado, não se podendo falar em diminuição patrimonial a ser recomposta. - O pagamento de lucros ilegítimos é uma despesa pública absolutamente ilegal e ilegítima como, aliás, o próprio nome diz, pois decorrente de um ato ilícito praticado pela própria empresa beneficiária do aludido pagamento, o que ofende o princípio do não enriquecimento sem causa e o de que a ninguém é dado se beneficiar da própria torpeza. - Contratos decorrentes de fraude são nulos. E a declaração de nulidade opera efeitos retroativos, a fim de se reconstituir, na medida do possível, o status quo ante que, no presente caso, significa a indenização da empresa pelos custos, expurgados os lucros ilegítimos, exatamente para evitar o enriquecimento sem causa e o benefício da própria torpeza. - No tocante à nulidade parcial ou total do contrato, a jurisprudência do TCU tem consagrado o procedimento de o Tribunal, com fundamento no art. 71, inciso IX, da Constituição Federal, fixar prazo para o administrador público adotar as devidas providências para o exato cumprimento da lei, consistente, nesse exemplo, na declaração de nulidade do contrato, de algumas de suas cláusulas e de algum termo aditivo. - Portanto, as consequências da declaração de nulidade devem ser implementadas também pelo administrador público, à luz da legislação vigente, seja a lei de licitações ou o Código Civil. Não deve o TCU, nessas hipóteses, tomar para si dever que é do gestor e de quem, no exercício natural do controle externo que lhe cabe, deve cobrar providências, nos exatos termos do art. 71, inciso IX, da Constituição Federal. - Reconhecimento da competência do TCU para atuar nesses casos de contratos nulos decorrentes de fraude praticada pela empresa contratada no tocante ao não pagamento dos lucros ilegítimos ou à sua restituição, quando já pagos, mas essa atuação deve se dar de modo indireto, com fundamento no art. 71, inciso IX, da Constituição Federal, no sentido de que seja fixado prazo para o administrador público adotar as devidas providências ao exato cumprimento da lei incidente na espécie, seja um dispositivo expresso constante da lei de licitações (art. 59 da Lei 8.666/1993 ou arts. 148 e 149 da Lei 14.133/2021) ou do Código Civil (art. 884), seja um princípio jurídico. - No caso concreto, conhecimento e não provimento do recurso.

TOMADA DE CONTAS ESPECIAL (TCE)

Secretaria de Recursos (Serur); Secretaria Extraordinária de Operações Especiais em Infraestrutura (SeinfraOpe).

Trata-se de recurso de reconsideração interposto pelo Ministério Público de Contas, representado pelo Subprocurador-Geral Paulo Soares Bugarin (peça 74) , em face do Acórdão 129/2020-TCU-Plenário, Rel. Min. Benjamin Zymler (peça 68) , que arquivou a presente tomada de contas especial, sem julgamento do mérito, por entender ausentes os pressupostos de constituição e de desenvolvimento válido e regular do processo.
Esta tomada de contas especial decorreu do TC-Processo 000.168/2016-5 no qual foram identificados os responsáveis e calculados os prejuízos causados pela execução dos contratos para construção da Unidade de Destilação Atmosférica (UDA) e da Unidade de Hidrotratamento (UHDT) da Refinaria Abreu Lima (Rnest) em Ipojuca/PE, sob a execução do Consórcio Conest-Rnest, formado pelas construtoras Odebrecht e OAS (em Recuperação Judicial) .
Naquele processo foi prolatado o Acórdão 2677/2018-TCU-Plenário por meio do qual esta Corte de Contas julgou irregulares as contas de diversos responsáveis, condenando-os à reparação do dano apurado e ao pagamento de multa, e no seu subitem 9.14 determinou à SeinfraOperações a instauração da presente tomada de contas especial, com vistas à quantificação dos débitos da parcela de dano oriunda do pagamento indevido de lucro ilegítimo ao Consórcio Rnest-Conest.
Autuado o presente processo e analisada a matéria, a SeinfraOperações quantificou o valor do lucro ilegítimo auferido pelo Consórcio Rnest-Conest e oriundo de contrato nulo em R$ 198.438.891,00, em valores históricos, motivo pelo qual formulou proposta de citação do referido consórcio (peça 63, p. 2) .
O Ministério Público de Contas, representado pelo Subprocurador-Geral Paulo Soares Bugarin, acompanhou parcialmente a proposta de citação, pois sustentou valor um pouco distinto para o lucro ilegítimo, salientou a natureza reparatória do débito imputado, pugnou pela responsabilização das empresas e incluiu os agentes públicos envolvidos, nos termos do TC Processo 000.168/2016-5, de modo que a sua proposta foi no sentido realizar a citação de Srs. Pedro José Barusco Filho, Renato de Souza Duque, Paulo Roberto Costa, José Sérgio Gabrielli de Azevedo, Marcelo Bahia Odebrecht, Márcio Faria da Silva, Rogério Santos de Araújo, César Ramos Rocha, José Adelmário Pinheiro Filho e Agenor Franklin Magalhães Medeiros, do Consórcio Rnest-Conest e das empresas Construtora OAS S.A. e Construtora Norberto Odebrecht S.A., bem como das respectivas holdings e de demais sócios controladores que venham a ser identificados, em razão do débito equivalente a R$ 144.485.542,46 para a UDA e R$ 260.043.442,47 para a UHDT, em valores históricos. (peça 66, p. 8) .
O Relator do Acórdão 129/2020-TCU-Plenário, Rel. Min. Benjamin Zymler, ora recorrido, não acolheu a proposta de citação, tendo, ao contrário, sustentado o arquivamento da presente tomada de contas especial, sem julgamento do mérito, ante a ausência de pressupostos de constituição e de desenvolvimento válido e regular do processo, no que foi acompanhado pelos demais ministros presentes àquela sessão de julgamento.
Para tanto, o relator apresentou, em síntese, os seguintes fundamentos:
- "a parcela do lucro que se pretende impugnar nestes autos seria um dispêndio incorrido pela Petrobras mesmo que a obra tivesse sido licitada em um ambiente competitivo regular", motivo pelo qual não haveria que se falar em débito;
- o "dano que ora se apura, caracterizado pelo lucro obtido pelo consórcio por meio de fraude aos certames licitatórios, pela formação de cartel e pelo pagamento de vantagens indevidas a agentes públicos, se assemelha à pena de perdimento do produto do ilícito, sanção prevista no art. 19 da Lei Anticorrupção", motivo pelo qual entende que "a perda de bens, direitos ou valores, aí incluído o lucro obtido de forma ilícita, possui natureza nitidamente sancionatória, e não indenizatória";
- considerando que a "Lei Orgânica do TCU não possui capitulação análoga à existente nas Leis 8.429/1992 e 12.846/2013, que estabelecem perda dos bens ou valores acrescidos ilicitamente ao patrimônio dos envolvidos nos atos de improbidade administrativa ou lesivos contra a administração pública, respectivamente" o TCU não tem competência para "deliberar sobre a restituição do lucro  espúrio recebido pelo consórcio contratado", pois "não pode aplicar sanções sem a devida previsão legal, nos termos do art. 5º, incisos II, XXXIX e XLVI, da Constituição Federal".
- há uma "possível identidade entre o fato gerador e o cofre credor do débito apontado neste feito e os valores a serem restituídos pelos responsáveis em virtude da celebração de acordos de leniência e de colaboração premiada", especialmente pelo fato de que os acordos de leniência celebrados tanto pelo Grupo Odebrecht quanto pelo Grupo OAS com a CGU e a AGU contemplaram valores que, parcialmente, dizem respeito ao enriquecimento ilícito decorrente do lucro obtido indevidamente pela empresa por meio dos contratos fraudulentos, motivo pelo qual, embora a desinformação quanto às cláusulas dos acordos de leniência supracitados inviabilize a "avaliação imediata da efetiva natureza e dos fundamentos dos pagamentos efetuados pelas empreiteiras com base nesses ajustes, não se pode olvidar que a sobreposição de atribuições entre as diversas instâncias de controle pode produzir um inútil esforço processual, caso esta Corte de Contas dê prosseguimento ao presente feito".
Não resignado, o MPTCU, representado pelo Subprocurador-Geral Paulo Soares Bugarin, interpôs o recurso de reconsideração objeto do presente exame, fundado, em síntese, nos seguintes argumentos (peça 74) :
- "A devolução do lucro ilícito decorrente de contratos obtidos mediante fraude à licitação se coloca na área interna de ressarcimento de danos, na medida em que todos os pagamentos feitos tendo como lastro o contrato viciado são considerados pagamentos indevidos, dando origem a um direito de restituição à administração";
- "Em determinadas circunstâncias, como a tratada nos autos, em que o Tribunal se depara com a evidente má-fé dos responsáveis, que praticaram crimes, demonstrando desprezo aos princípios da Administração Pública expressos na nossa CF/88, não pode o Tribunal passar a ideia de que o ilícito não só compensa, mas tem uma alta remuneração";
- A partir da interpretação do art. 59 da Lei n° 8.666/93, segundo o qual a declaração de nulidade do contrato administrativo opera retroativamente e desconstitui os efeitos já produzidos, o STJ construiu precedentes em que reconhece o direito do contratado à indenização pelos serviços executados, mas, tendo havido má-fé do contratado, referida indenização deve ser limitada aos custos incorridos na consecução do objeto, sem, portanto, os lucros ilegítimos, em respeito ao princípio da vedação do enriquecimento sem causa;
- "para a correta definição da natureza jurídica da devolução do lucro ilícito, o fundamento normativo deve advir das regras oriundas do Direito Administrativo, informadas pelo Direito Civil, sobretudo pela teoria geral dos contratos, todas sendo leis aplicáveis ao controle externo, notadamente a nossa lei orgânica e a lei de licitações vigente";
- "a solução acima defendida não tem qualquer relação com pretensão punitiva a ser exercida pelo TCU. O raciocínio decorre estritamente de normas tradicionalmente empregadas nos julgamentos realizados pelo TCU. A jurisprudência de nossa Corte é sólida no sentido de que a imputação de débito tem natureza indenizatória, ou seja, não constitui penalidade";
- "Da mesma forma esse entendimento já foi externado pelo Ministro Walton Alencar Rodrigues, ao declarar seu Voto na sessão em que se prolatou o Acórdão 1803/2017-TCU-Plenário (Min. Benjamin Zymler) : "seria teratológico interpretar as normas para permitir que o Estado condescendesse com criminosos e organizações criminosas, autorizando-as a guardarem para si o lucro que auferiram com suas atividades ilícitas"".
- "Um ponto que ajuda a compreender a natureza apenas indenizatória da restituição do lucro ilícito é que tal devolução não importa em qualquer alteração in pejus no patrimônio dos infratores. Com a remoção do valor adicional criado pela conduta antijurídica dos responsáveis, deixando-os com os custos dos serviços prestados, o seu patrimônio retorna à composição originária, não havendo, assim, qualquer punição aplicada, por conta da devolução do lucro ilícito";
- É imperioso que o TCU dê seguimento a esta tomada de contas especial, a fim de que possa "apurar o dano e identificar os responsáveis, providência que, inclusive, será necessária para viabilizar futuramente a avaliação quanto à pertinência de compensação de valores em relação aos compromissos pagos pela empresa em função do acordo de leniência. Ademais, a eventual amortização do débito imputado pelo TCU com os valores do acordo somente ocorrerá à medida em que os pagamentos forem sendo efetivados e comprovados, sendo incorreto abater a dívida apenas com a promessa de reparação".
A Serur, após analisar a matéria, formulou proposta de conhecimento e não provimento do recurso, pelos fundamentos que transcrevi, na íntegra, no relatório e que podem ser sintetizados da seguinte forma;
	- havendo a anulação do contrato, ainda que decorrente de má-fé da empresa contratada, a obrigação de a Administração Pública indenizar a contratada deve contemplar não apenas os custos, mas o lucro também, sob pena de enriquecimento sem causa da Administração;
	- não há previsão da Lei Orgânica do TCU da sanção de perdimento de bens à qual se equivale a restituição do lucro decorrente de contrato fraudulento, cuja competência para sua aplicação é do Poder Judiciário;
	- no presente caso, "o Tribunal fiscalizou a execução das obras da construção da UDA e da UHDT desde 2010, não determinou a anulação dos ajustes que se encontravam vincendos, [mas] corrigiu o sobrepreço (dano) por meio da condenação da restituição do valor pago a maior", por essa razão não se evidencia possível aplicar ao contrato a revisão contratual (ressarcimento do sobrepreço) e cumulativamente se exigir efeitos da anulação (indenização) , como pretende o MP/TCU;
O MPTCU, desta feita representado pelo Procurador Sérgio Ricardo Costa Caribé, concordou com a proposta da Serur, pelos seus próprios fundamentos que reforçou com as seguintes considerações:
	- "a conclusão no sentido de que não cabe indenização com base no disposto no art. 59 da Lei 8.666/1993 mostra-se acertada, visto que somente se poderia cogitar tal possibilidade caso as irregularidades identificadas tivessem motivado a anulação dos contratos firmados pela Petrobras. Como as avenças foram integralmente cumpridas pelo Consórcio Rnest-Conest, ainda que tenha sido desvelado esquema de fraude à licitação que o precedeu, o contexto fático não se amolda àquele preconizado no art. 59 do mencionado dispositivo legal, o que reclama solução diversa para a situação em análise";
	- "ressarcidos os cofres públicos do valor correspondente ao sobrepreço apurado, bem assim aplicadas as sanções a cargo do TCU, medida tendente à exigência adicional de devolução do lucro ilegítimo pode, na linha defendida pelo relator a quo, configurar penalidade cuja aplicação não se encontra entre as competências desta Corte de Contas".
Passo a decidir.
Há três questões a serem enfrentadas neste processo, quais sejam:
	- Primeira: a natureza jurídica da exigência de restituição de lucros ilegítimos
	- Segunda: a competência do TCU para exigir a restituição de lucros ilegítimos
	- Terceira: a exigência ou não, no caso concreto, da restituição dos lucros ilegítimos.
	Primeira: natureza jurídica da exigência de restituição de lucros ilegítimos
Como se vê, a principal questão da qual decorrem as demais é saber a natureza jurídica da devolução dos lucros ilegítimos, se penal ou civil.
	Da jurisprudência do TCU
A decisão recorrida, assim como a Serur e o Procurador do Ministério Público junto ao TCU Sérgio Ricardo Costa Caribé, que oficiou nesta fase recursal, entenderam que a devolução dos lucros ilegítimos tem natureza penal, ao passo que a SeinfraOperações, que atuou na fase originária deste processo, e o Subprocurador-Geral do MPTCU Paulo Soares Bugarin, que interpôs o recurso de reconsideração ora em análise, entenderam que tem natureza civil.
Na jurisprudência do TCU o expurgo dos lucros ilegítimos da indenização a ser paga à empresa contratada foi exigido pela primeira vez no Acórdão 1306/2017-TCU-Plenário, relator Ministro José Múcio Monteiro, prolatado nos autos do TC Processo 010.851/2016-0, acolhendo proposta da SeinfraOperações encampada também pelo Ministério Público junto ao TCU, representado naquele processo pelo Subprocurador-Geral Paulo Soares Bugarin.
Posteriormente, esta Corte de Contas, nos autos do presente processo, acolhendo voto do Ministro Benjamin Zymler, não acolheu proposta da SeinfraOperações de citação dos responsáveis, para fins de devolução dos lucros ilegítimos, por meio do Acórdão 129/2020-TCU-Plenário, ora recorrido.
Na sessão plenária de 29.09.2021, o TCU, ao apreciar o TC-Processo 000.400/2018-1, voltou a enfrentar o assunto, quando prolatou o Acórdão 2316/2021-TCU-Plenário, relator Ministro Bruno Dantas, no qual, na linha do que decidido no Acórdão 129/2020-TCU-Plenário, ora recorrido, deixou de incluir no valor do dano, para fins de citação, aquele correspondente à devolução dos lucros ilegítimos.
No entanto, na sessão plenária de 06.10.2021, este Tribunal, nos autos do TC-Processo 003.977/2017-0, prolatou o Acórdão 2436/2021-TCU-Plenário, relator Ministro Raimundo Carreiro, em que incluiu no valor do dano aquele relativo à devolução dos lucros ilegítimos.
Finalmente, em 08.12.2021, mais uma vez o tema motivou deliberação desta Corte no Acórdão 2930/2021-TCU-Plenário, relator Ministro Bruno Dantas, prolatado nos autos do TC-Processo 016.991/2015-0, no sentido de incluir no valor do dano, para fins de citação, aquele relativo à devolução dos lucros ilegítimos, com a ressalva do relator de que a discussão em torno do assunto deveria ser reservada para o julgamento de mérito do processo.
Como se vê, o presente tema ainda não está pacificado na jurisprudência do TCU, o que demanda detida reflexão sobre a matéria, a fim de que se busque a uniformização e a estabilização da jurisprudência desta Corte de Contas, em cumprimento ao disposto no art. 926 do Código de Processo Civil, segundo o qual "Os tribunais devem uniformizar sua jurisprudência e mantê-la estável, íntegra e coerente", aplicável supletiva e subsidiariamente aos processos de controle externo, nos termos do art. 15 do referido Código e do art. 298 do Regimento Interno do TCU, e em cumprimento também ao estabelecido no art. 30, primeira parte, da Lei de Introdução às Normas do Direito Brasileiro - LINDB (Decreto-Lei 4.657/1942) , acrescido pela Lei 13.655/2018, no sentido de que "As autoridades públicas devem atuar para aumentar a segurança jurídica na aplicação das normas".
A restituição de lucros ilegítimos decorre na Espanha da aplicação da teoria do produto bruto ou do produto bruto mitigado (também denominada de teoria do produto líquido) , ao passo que nos Estados Unidos da América é decorrência da teoria do disgorgement. Tratarei de ambas as teorias a seguir. 
Adianto, porém, que nos dois casos, conforme demonstrarei, o fundamento jurídico é exatamente o mesmo, qual seja, o princípio da vedação ao enriquecimento sem causa.
	Da restituição dos lucros ilegítimos no direito espanhol
A teoria do produto bruto mitigado foi objeto de estudo realizado pelo então Advogado da União e hoje Ministro do Supremo Tribunal Federal André Luiz de Almeida Mendonça, no âmbito do Programa de Doutorado em Estado de Direito e Governança Global da Universidade de Salamanca, na Espanha, intitulado "El principio de integridade em los casos de corrupción y la apuración del producto del ilícito". 
Esse estudo foi referenciado tanto na fundamentação do Acórdão 1306/2017-TCU-Plenário, relator Ministro José Múcio Monteiro (peça 70 do TC Processo 010.851/2016-0) , que foi o leading case sobre o assunto nesta Corte de Contas, quanto na fundamentação do Acórdão 129/2020-TCU-Plenário, relator Ministro Benjamin Zymler, ora recorrido.
Por essa razão, começo o exame da matéria exatamente a partir desse trabalho doutrinário.
O autor, após observar que tanto a expressão "enriquecimento ilícito" quanto "produto do ilícito" se referem ao mesmo instituto jurídico, qual seja, o que veda o enriquecimento sem causa, chama a atenção para a aparente distinção entre essas expressões, no sentido de que a expressão "produto" seria utilizada pelo direito penal para designar os efeitos patrimoniais decorrentes de um ato tipificado pela norma penal, ainda que seja também um ilícito civil ou administrativo, ao passo que a expressão "enriquecimento" é mais usada pelo direito civil para designar os efeitos patrimoniais decorrentes de um ilícito civil, ainda que seja também previsto como ilícito penal. 
No entanto, o autor ressalta que se trata de distinção apenas aparente, como se depreende, por exemplo, da Convenção de Mérida e da legislação norte-americana, pois em ambos os exemplos as citadas expressões são usadas indistintamente tanto para ilícitos civis quanto penais. Nas palavras do autor (In: El principio de integridade em los casos de corrupción y la apuración del producto del ilícito, p. 5-6) :
El enriquecimiento ilícito y el producto del ilícito son expresiones utilizadas para referirse a un mismo instituto jurídico: el que veda el enriquecimiento sin causa o sin justo título. (...) 
Sin embargo, hay una aparente diferencia entre los dos institutos. Es que la designación "producto" suele ser utilizada por el derecho penal para designar los efectos patrimoniales resultantes de un acto tipificado en la norma penal -aunque el mismo hecho también se constituya un ilícito civil o administrativo-, mientras el término "enriquecimiento" es frecuentemente utilizada por las normas de derecho civil, para referirse a los beneficios patrimoniales experimentados a partir de ilícitos de naturaliza civil -aunque el mismo hecho puede constituirse infracción de naturaleza penal.
Pero, para demostrar que la diferencia es sólo aparente, se mencionan dos situaciones. Primero, la propia Convención de Mérida utiliza las dos expresiones indistintamente, tanto que  (i) en su preámbulo se refiere al enriquecimiento ilícito como "nocivo para las instituciones democráticas, las economías nacionales y el imperio de la ley";  (ii) en su artículo 20 se refiere al enriquecimiento ilícito como hipótesis de crimen, y;  (iii) al definir el "producto del delito" como los "bienes de cualquier índole derivados u obtenidos directa o indirectamente de la comisión de un delito", incluye el mismo objeto del crimen de enriquecimiento ilícito. En segundo lugar, se toma como ejemplo el derecho norteamericano, donde la ley utiliza la misma expresión -proceeds- para referirse al producto a ser recompuesto  (i) tanto por medio de una acción civil -la Civil Forfeiture del Civil Asset Forfeiture Reform Act - CAFRA-  (ii) como vía procedimiento penal -la Laudering of monetary instruments, en la redacción de producto definida por el Fraud Enforcement and Recovery Act - FERA-. Esos ejemplos demuestran que producto y enriquecimiento ilícito son expresiones equivalentes.
Como se vê, a restituição dos lucros ilegítimos não é uma providência exclusiva de determinado ramo do direito, mas sim uma consequência jurídica de um ilícito que pode ser tanto penal quanto civil ou até mesmo administrativo. 
E aqui me parece haver uma relevante distinção que é feita no direito espanhol: de um lado, o contrato cujo próprio objeto é ilícito, tal como ocorre, por exemplo, com a compra e venda de drogas ilícitas ou a lavagem de dinheiro; de outro, o contrato cujo objeto é lícito, mas realizado de modo ilícito na origem ou na execução, como, por exemplo, um contrato de obra pública decorrente de fraude ocorrida na licitação. Neste caso, o objeto do contrato - obra pública - é lícito. É exatamente essa distinção que determina a escolha de qual teoria adotar para fins de restituição dos lucros ilegítimos, se a teoria do produto bruto ou a teoria do produto líquido (ou bruto mitigado) . 
Ou seja, no caso de contrato cujo objeto é ilícito, por exemplo, compra e venda de drogas ilícitas, aplica-se a teoria do produto bruto, de modo que o vendedor não tem direito a qualquer indenização pelos serviços executados ou bens entregues, devendo, ao contrário, devolver todo o produto do ilícito. Por outro lado, se o objeto do contrato é lícito, como no caso da obra pública, mas decorrente de fraude, aplica-se a teoria do produto líquido (produto bruto mitigado) , segundo a qual o contratado tem direito a ser indenizado pelo que executou, mas pelo custo, expurgados os lucros ilegítimos que, se já tiverem sido auferidos, devem ser restituídos.
André Mendonça tratou especificamente dessas hipóteses e assim descreveu o negócio lícito, mas executado de modo ilícito:
b) Si el negocio es lícito, pero realizado de modo ilícito en su proceso de formación o ejecución, como suelen ser los casos de corrupción, se aplica la regla del producto bruto, pero, en la medida de la utilidad experimentada por la víctima del ilícito -en este caso, el Estado-, o sea, el acusado podrá postular al descuento de los costes lícitos, directos -direct costs- y razonables por él comprobadamente realizados en la ejecución del contrato. De ese modo, a título de ejemplo,  (...)   (iii) se podrá descontar del valor total del contrato los gastos lícitos y razonables efectuados para la ejecución de la obra que ha sido objeto del negocio obtenido por medio del pagamento del soborno, como costes con funcionarios, adquisición de material para la realización de la obra y pagamento de impuestos. 
Da restituição dos lucros ilegítimos no direito norte-americano
Nos Estados Unidos da América, a seu turno, a discussão sobre o disgorgement ocorre intensamente no âmbito do direito civil-contratual, na perspectiva do enriquecimento injusto e de sua restituição, tanto que recebeu especial atenção na terceira edição da denominada Restatement, publicada em julho de 2010 pela American Law Institute, que é uma organização privada, fundada em 1923, dedicada à pesquisa e que reúne professores de direito, juízes e advogados. As Restatements são, mutatis mutandis, algo parecido com os enunciados elaborados pelas tradicionais Jornadas ou Fóruns de juristas, tais como o Fórum Permanente de Processualistas Civis (FPPC) ou as Jornadas de Direito Civil.
Sobre o assunto, Mathias Siems observou que o disgorgement reforça o entendimento de que uma pessoa não pode lucrar com seu próprio erro às custas de outrem ("In the United States, the Restatement of the Law, Restitution, states that 'a person is not permitted to profit by his own wrong at the expense of another'". In: Disgorgement of profits for breach of contract. A comparative analysis.  Edinburgh Law Review. January 2003, v. 7, n. 1, p. 27-59. Disponível em: https://ssrn.com/abstract=853864) .
Caprice L. Roberts, em artigo escrito no âmbito da Universidade George Washington, observou que a aplicação da restituição dos lucros ilegítimos implica passar a considerar aspectos morais no âmbito das relações contratuais, tendo em vista que requer a formulação de juízos sobre dolo ou culpa (In: Restitutionary Disgorgement as a Moral Compass for Breach of Contract. Disponível em: ) .
A afirmação de Roberts se justifica pela longa tradição norte-americana de não fazer considerações morais na seara das relações contratuais, a fim de prestigiar a liberdade de contratar, que inclui a de não cumprir o contrato, desde que a parte inadimplente suporte as consequências econômicas da sua escolha, o que, tradicionalmente, não incluía os lucros ilegítimos, mas apenas a multa contratual e as devidas reparações de danos. 
Trata-se de entendimento que até então vinha sendo aplicado, sem contestações, seguindo a linha da teoria sem culpa do direito contratual elaborada pelo Juiz Oliver Holmes da Suprema Corte norte-americana e, de certo modo, encampada por Richard Posner, em artigo cujo título, em tradução livre e necessariamente ajustada para melhor compreensão, poderia ser entendido como "Nunca culpemos um contratante inadimplente" (In: Let us never blame a contract breaker. Disponível em: ) .
É importante observar que esse pensamento liberal no tocante ao direito dos contratos guarda coerência com o denominado "inadimplemento eficiente", segundo o qual, no dizer de Richard Posner, em outro trabalho doutrinário, um dos contratantes deixa de cumprir as suas obrigações contratuais por avaliar que ganhará mais com o inadimplemento contratual, já considerados os valores que terá de pagar à outra parte a título de compensação pelos danos decorrentes do inadimplemento, do que se cumprir o contrato (In: POSNER, Richard A. Economic analysis of Law. 8 ed. New York: Aspen Publishers, 2011, p.151) .
O disgorgement, a seu turno, rompe com essa tradição, pois, de certo modo, decorre de juízos morais sobre a relação contratual na medida em que a exigência de devolução dos lucros ilegítimos é consequência do convencimento que se forma acerca da injustiça do lucro auferido pela parte sem que, para tanto, tenha havido causa lícita.
Cito como exemplo do que ora trato a observação de Einer Elhauge, professor de direito da Universidade de Harvard, que enfatiza a importância da restituição dos lucros ilegítimos como instrumento de desestímulo a condutas ilícitas no âmbito de medidas antitruste (In: Disgorgement as na antitruste remedy. Antitrust Law Journal, Vol. 76, 2009. Harvard Law and Economics Discussion Paper. n. 613. Disponível em: ) . 
Rosenvald e Kuperman, a seu turno, distinguem as hipóteses de condenação ao pagamento de um determinado valor em virtude do cometimento de um ilícito, que podem ser: a) indenização, de natureza compensatória pelos danos causados (compensatory damages) ; b) condenação punitiva em decorrência de um comportamento ultrajante (punitive damages) ; e c) condenação em virtude de ganhos indevidos pela prática de um ato ilícito (restitutionary damages e disgorgement) (In: ROSENVALD, Nelson; KUPERMAN, Bernard Korman. Restituição de ganhos ilícitos: há espaço no Brasil para o disgorgement? Revista Fórum de Direito Civil. Belo Horizonte, ano 6, n. 14, p. 11-31, jan./abr. 2017) . 
Os autores especificam, relativamente ao direito norte-americano, a distinção entre os institutos do disgorgement of profits, por um lado, e o do restitutionary damages, por outro, no sentido de que o disgorgement não tem relação direta e proporcional com o dano sofrido pela vítima, mas sim com o acréscimo patrimonial experimentado pelo autor do ilícito. Para melhor compreensão, reproduzo, abaixo, as palavras do citado jurista (obra citada, p. 16-17) :
No interno do gênero gain-based damages surgem duas espécies: os institutos do disgorgement of profits e restitutionary damages. No âmbito da responsabilidade civil, a racionalidade de ambos supera a visão estreita de que a restitutio in integro apenas se opera quando a vítima obtém aquilo que ela perdeu em termos patrimoniais e extrapatrimoniais.
 (...) 
Enquanto em restitutionary damages há reversão da transferência patrimonial entre as partes, no disgorgement há supressão da vantagem adquirida pelo réu com independência de qualquer translação de bens pelo autor. Pela primeira, beneficia-se o autor de uma quantia correspondente ao bem transferido ou subtraído do seu patrimônio. Pela segunda, suprime-se a vantagem que, sem correspondência com a utilização do patrimônio do autor, o réu obteve com a prática do ilícito. O disgorgement não apenas visa privar o agente dos ganhos realizados, como também pelas despesas economizadas, com a reversão completa dos valores indevidamente obtidos às expensas da vítima.
Destarte, a distinção entre as duas espécies de pretensões fundadas nos ganhos indevidos - sendo que ambas são restituitórias - consiste em que o restituionary damages corresponde a um "give back" (devolução) , ou seja, uma medida de aplicação do princípio de justiça corretiva pela qual será restituído ao autor da demanda o ganho do réu correspondente àquilo que ele perdeu como consequência do ilícito. Isso se insere perfeitamente no direito restitutório; já o disgorgement se refere ao "give up" (desistência) , isto é, o agente renunciará aos ganhos, mesmo que eles não tenham sido diretamente obtidos da vítima. Aqui entra em cena o princípio da justiça distributiva. Apesar das diferentes justificativas para a procedência das referidas pretensões, vê-se que ambas as categorias são remédios baseados em ganhos, pois o foco é o de despojar o réu dos proveitos resultantes do cometimento do ilícito. Consequentemente, é perfeitamente legítimo considerar que o disgorgement se insere no direito restitutório em um sentido mais amplo, por ser mensurado com referência ao valor do benefício obtido pela prática do comportamento antijurídico, ao invés de ter como referência as perdas sofridas pelo demandante.
Rosenvald e Kuperman advertem que, nos ordenamentos jurídicos anglo-saxônicos, a restituição de ganhos indevidos (tanto a restitutionary damages quanto o disgorgement) são formas de restituição de natureza não-compensatória, "não devendo ser equivocadamente confundidas como tipo suave de punição", pois as condenações de natureza punitiva (punitive damages, nos EUA, e exemplary damages, no Reino Unido) independem de restituição, tendo em vista que a restituição de ganhos indevidos não tem "como objetivo principal conter comportamentos, mas remover ganhos impróprios" (grifos meus) (obra citada, p. 18) .
Da restituição dos lucros ilegítimos no direito civil brasileiro
Ao tratar da realidade brasileira, Rosenvald e Kuperman observam que, nos termos do art. 884 do Código Civil de 2002, "o enriquecimento sem causa, na sua acepção tradicional, tem como resultado a restituição do locupletamento indevidamente auferido, seja pelo próprio objeto da coisa determinada, seja pelo valor do bem na época em foi exigido", mas acrescenta que "as restituições são governadas por uma ideia comum: o retorno do enriquecido ao status quo ante" (grifos meus) (obra citada, p. 19) .
Referidos autores chamam a atenção para a necessidade de superação da teoria do deslocamento patrimonial unitário, pois o enriquecimento sem causa de uma pessoa não necessariamente decorre do empobrecimento de outra. Nas palavras do autor (p. 23) :
Em outras palavras, deveria haver um empobrecimento de fato daquele que pode valer-se da pretensão do enriquecimento sem causa. Nada obstante, tendo em vista que a ação de in rem verso não tem por finalidade recompor o patrimônio do ofendido, e sim remover a parcela indevidamente locupletada do patrimônio do enriquecido, a teoria do deslocamento patrimonial unitário deve ser superada. Em suma, não há necessidade de deslocamento patrimonial direto entre duas pessoas, produzindo enriquecimento em uma e o correlativo empobrecimento em outra. Nas palavras de Giovanni Ettore Nanni:
O novo código Civil brasileiro não situa o empobrecimento como um requisito específico para a configuração do enriquecimento sem causa, condicionando-o à obtenção à custa de outrem. Esse termo, como visto, pode ou não, dependendo da circunstância, tipificar o empobrecimento sem prejuízo da pretensão citada.
Desse modo, caso o legislador tivesse optado por adotar a teoria do deslocamento patrimonial unitário, ocorreria uma verdadeira confusão entre as figuras jurídicas da restituição e da indenização, ocasionando uma lacuna do ordenamento jurídico para situações em que há apenas ingerência indevida de bens alheios, sem qualquer prejuízo por uso.
Com base nesse entendimento, os autores, referindo-se ao art. 884 do Código Civil, segundo o qual "aquele que, sem justa causa, se enriquecer à custa de outrem, será obrigado a restituir o indevidamente auferido, feita a atualização dos valores monetários", advertem que a expressão "à custa de outrem" contida no citado comando normativo deve ser interpretada como sendo "a imputação que justifica que alguém tenha que restituir o enriquecimento que se gerou no seu patrimônio", e não como um prejuízo. Informam ainda que aludido entendimento deu origem ao Enunciado n. 35 da Jornada de Direito Civil em 2002, segundo o qual "A expressão enriquecer à custa de outrem do art. 884 do novo Código Civil não significa, necessariamente, que deverá haver empobrecimento" (obra citada, p. 24) .
Da restituição dos lucros ilegítimos no direito administrativo brasileiro, conforme o STJ
A restituição dos lucros ilegítimos em virtude de ilícito relativo a contrato administrativo tem sido exigida pelo Superior Tribunal de Justiça desde, no mínimo, o ano de 2012. Trata-se de entendimento que tem se mantido ao longo do tempo, havendo, desde então, decisões prolatadas nos anos de 2013, 2014, 2018, 2019 e 2021, conforme demonstrarei a seguir.
Os principais fundamentos que têm sido invocados pelo STJ dizem respeito à lei de licitações, ao princípio da vedação do enriquecimento sem causa e aos efeitos decorrentes da declaração de nulidade, no sentido de que se deve buscar, na medida do possível, o retorno ao status quo ante.
No tocante à lei de licitações, a matéria tem sido disciplina desde o revogado Decreto-Lei 2.300/1986, passando pela Lei 8666/1993 e, mais recentemente, pela Lei 14.133/2021, sempre no sentido de que a declaração de nulidade do contrato administrativo opera retroativamente, impedindo os efeitos jurídicos que o contrato deveria produzir ordinariamente e desconstituindo os já produzidos.
Era nesse exato sentido o Decreto-Lei 2.300/1986 que, no seu art. 49, estabelecia que "A declaração de nulidade do contrato administrativo opera retroativamente, impedindo os efeitos jurídicos que ele, ordinariamente, deveria produzir, além de desconstituir os já produzidos".
Posteriormente, aludida norma foi revogada pela Lei 8666/1993 que passou a disciplinar a matéria no art. 59, com a seguinte redação:
Art. 59.  A declaração de nulidade do contrato administrativo opera retroativamente impedindo os efeitos jurídicos que ele, ordinariamente, deveria produzir, além de desconstituir os já produzidos. 
Parágrafo único.  A nulidade não exonera a Administração do dever de indenizar o contratado pelo que este houver executado até a data em que ela for declarada e por outros prejuízos regularmente comprovados, contanto que não lhe seja imputável, promovendo-se a responsabilidade de quem lhe deu causa.
A recente Lei 14.133/2021, que revogará a Lei 8666/1993 a partir de abril de 2023, também dispõe sobre o assunto, em sentido semelhante, nos artigos 148 e 149, com o seguinte teor:
Art. 148. A declaração de nulidade do contrato administrativo requererá análise prévia do interesse público envolvido, na forma do art. 147 desta Lei, e operará retroativamente, impedindo os efeitos jurídicos que o contrato deveria produzir ordinariamente e desconstituindo os já produzidos.
§ 1º Caso não seja possível o retorno à situação fática anterior, a nulidade será resolvida pela indenização por perdas e danos, sem prejuízo da apuração de responsabilidade e aplicação das penalidades cabíveis.
§ 2º Ao declarar a nulidade do contrato, a autoridade, com vistas à continuidade da atividade administrativa, poderá decidir que ela só tenha eficácia em momento futuro, suficiente para efetuar nova contratação, por prazo de até 6 (seis) meses, prorrogável uma única vez. 
Art. 149. A nulidade não exonerará a Administração do dever de indenizar o contratado pelo que houver executado até a data em que for declarada ou tornada eficaz, bem como por outros prejuízos regularmente comprovados, desde que não lhe seja imputável, e será promovida a responsabilização de quem lhe tenha dado causa.
Como disse, no STJ a jurisprudência tem sido firme e pacífica desde 2012, conforme precedentes que cito a seguir.
Ementa do REsp 1153337 (STJ. Segunda Turma. Rel. Min. Castro Meira. Julgado em 15.05.2012. DJe de 24.05.2012) (grifos meus) :
AÇÃO CIVIL PÚBLICA E AÇÃO DE COBRANÇA. LICITAÇÃO. NULIDADE. CONCORRÊNCIA DO PARTICULAR. OBRA EFETIVAMENTE ENTREGUE CONFORME AS ESPECIFICAÇÕES DO EDITAL. INDENIZAÇÃO. ENRIQUECIMENTO SEM CAUSA. POSSIBILIDADE. INTERPRETAÇÃO DO ARTIGO 49 DO DECRETO-LEI 2.300/86 (ATUAL ART. 59 DA LEI 8.666/93) .
1. Argumenta a autarquia federal que o artigo 49 do Decreto-Lei 2.300/86 (atualmente artigo 59 da Lei 8.666/93) "estabelece como condição para o dever de indenizar o contratado a não imputabilidade da irregularidade que motivou a nulidade do contrato firmado com a Administração", o que não ocorreu no caso em que foi constatada a participação da contratada na nulidade contratual em virtude de superfaturamento da obra.
2. O caput da regra geral estabelece para todos os casos de nulidade do contrato administrativo, o retorno ao estado anterior à avença (Art 49. A declaração de nulidade do contrato administrativo opera retroativamente, impedindo os efeitos jurídicos que ele, ordinariamente, deveria produzir, além de desconstituir os já produzidos) exatamente como ocorre no direito privado (art. 182 do CC/02) . O parágrafo único protege o contratante de boa-fé que iniciou a execução do contrato, merecedor, portanto de proteção especial à sua conduta (A nulidade não exonera a Administração do dever de indenizar o contratado, pelo que este houver executado até a data em que ela for declarada, contanto que não lhe seja imputável, promovendo-se a responsabilidade de quem lhe deu causa) .
3. Em relação ao contratado de má-fé, não lhe é retirada a posição normal de quem sofre com a declaração de invalidade do contrato - retorno ao estado anterior, prevista no caput do artigo 49 do Decreto-Lei 2.300/86. Esse retorno faz-se com a recolocação das partes no estado anterior ao contrato, o que por vezes se mostra impossível, jurídica ou materialmente, como ocorre nos autos (obra pública) , pelo que as partes deverão ter seu patrimônio restituído em nível equivalente ao momento anterior, no caso, pelo custo básico do que foi produzido, sem qualquer margem de lucro.
4. Recurso especial não provido.
Ementa do REsp 1188289 (STJ. Segunda Turma. Rel. Min. Herman Benjamin. Julgado em 14.08.2012. DJe de 13.12.2013) (grifos meus) :
PROCESSUAL CIVIL E ADMINISTRATIVO. AÇÃO CIVIL PÚBLICA. IMPROBIDADE ADMINISTRATIVA. OFENSA AO ART. 535 DO CPC NÃO CONFIGURADA. REEXAME DO CONJUNTO FÁTICO-PROBATÓRIO. IMPOSSIBILIDADE. SÚMULA 7/STJ.CONTRATAÇÃO DE SERVIÇOS DE TERRAPLANAGEM SEM LICITAÇÃO. NULIDADE DO CONTRATO. PREJUÍZO AO ERÁRIO. INDENIZAÇÃO PELOS SERVIÇOS EXECUTADOS.AUSÊNCIA DE BOA-FÉ. VEDAÇÃO DO ENRIQUECIMENTO SEM CAUSA. CUSTOS DO SERVIÇO. MODULAÇÃO DA PENA DE PROIBIÇÃO DE CONTRATAR. CRITÉRIOS. DIVERGÊNCIA JURISPRUDENCIAL NÃO DEMONSTRADA. 
1. Cuida-se, originalmente, de Ação Civil Pública promovida pelo Ministério Público do Estado de São Paulo contra ex-prefeito do Município de Eldorado Paulista e a empresa Trasco Construções e Comércio Ltda., na qual se alega a prática de ato de improbidade administrativa em decorrência da celebração de contrato, sem prévio processo licitatório, para a realização de serviços de terraplanagem, recuperação de rodovias, reencascalhamento, construção e reparo de bueiros etc., no valor de R$ 1.000.267,00. 
2. Na petição inicial, o Parquet sustentou ter ocorrido ilegalidade na contratação direta das obras, uma vez não configurada a hipótese de dispensa ou de inexigibilidade da licitação. Aduziu que o estado de calamidade pública causado pelos danos provocados pelas chuvas no mês de janeiro de 1995 não justificava a dispensa de licitação, visto que o contrato somente foi assinado em 10.11.1995, nove meses após as referidas enchentes, quando já havia cessado a situação emergencial que permitiria a contratação imediata sem licitação. Ao final, pugnou pela declaração de nulidade do contrato e a consequente condenação dos réus a ressarcir o Erário municipal e às sanções previstas no art. 12, II, da Lei 8.429/1992. 
3. O Juízo de 1º grau julgou o pedido parcialmente procedente, declarando a nulidade do contrato de prestação de serviços de terraplanagem - celebrado entre a Prefeitura Municipal de Eldorado e a empresa ora recorrente - e condenando o ex-prefeito Donizete Antonio de Oliveira e a empresa Trasco Construções e Comércio Ltda., de forma solidária, à reparação aos cofres municipais no valor do contrato (R$ 1.000.267,00) . O Tribunal de Justiça manteve a sentença, corroborando a conclusão de que houve ilegalidade na contratação sem licitação. 
4. Não se pode conhecer do Recurso Especial quanto à apontada afronta ao art. 37 da CF/1988, pois o exame da violação de dispositivos constitucionais é de competência exclusiva do Supremo Tribunal Federal, conforme dispõe o art. 102, III, da Constituição Federal. 
5. A solução integral da controvérsia, com fundamento suficiente, não caracteriza ofensa ao art. 535 do CPC. 
6. In casu, a suposta improbidade está vinculada à irregular dispensa de licitação para a realização de obras, especificamente pela desobediência à regra contida no art. 24, IV, da Lei 8.666/1993. 
7. A Corte de origem, com base na prova dos autos, concluiu que na ocasião da celebração do contrato já não existia a situação emergencial ou calamitosa que permitiria a dispensa da licitação. A revisão desse entendimento implica reexame de fatos e provas, obstado pelo teor da Súmula 7/STJ. 
8. O Tribunal a quo reconheceu expressamente a existência de dano ao patrimônio público, tanto que determinou o ressarcimento ao Erário.Concluiu que o prejuízo decorreu da própria contratação ilegal, feita sem licitação. 
9. No caso vertente, a responsabilidade pela nulidade da avença é imputada à Administração e também à empresa ora recorrente, por terem celebrado contratação direta sem que estivesse configurada hipótese de dispensa ou inexigibilidade da licitação. 
10. O acórdão recorrido foi contundente ao afastar a arguição de boa-fé da empresa Trasco, aduzindo não ser crível que a empresa desconheça a necessidade de licitação para contratar com a Administração Pública. Eis excertos do voto condutor do julgado: "Os réus violaram todos os princípios constitucionais, e não cabe qui, o argumento da boa-fé da contratante, pois, alguém, em sã consciência, não pode crer que alguma empresa, desconheça a necessidade de licitação para contratar com a administração Pública, tanto mais uma da envergadura da autora, capaz de executar obra do porte daquela que foi feita no Município e daquele valor? É do conhecimento geral, que a contratação com a administração pública deve ser precedida de uma licitação ou uma justificação para sua ausência. E a justificativa apresentada é, sem dúvida, insuficiente e descabiba" (fl. 71, e-STJ) . Ademais, o Tribunal de origem acrescentou no julgamento dos Embargos de Declaração: "O v. Acórdão abordou esta questão, determinando que não se justifica devolução de valores, salientado pela jurisprudência colacionada que não caberá invocação de enriquecimento ilícito da Administração, quando alguém gastar em desacordo com a lei, havendo de fazê-lo por sua conta e risco. Além do mais, não cabe aqui, a ressalva de que o ato pode ser revalidado, se a empresa agui de boa-fé, uma vez que o V. Acórdão embargado também abordou esta questão, ao afastar a argüição de boa-fé da empresa TRASCO, aduzindo não ser crível que aquela desconheça a necessidade de licitação para contratar com a Municipalidade" (fl. 786, e-STJ) . 
11. Rever a orientação do Tribunal a quo, de modo a concluir pela existência de boa-fé da empresa, requer revolvimento do conjunto fático-probatório, inadmissível na via estreita do Recurso Especial, ante o óbice da Súmula 7/STJ. 
12. Por força da incidência do art. 59, parágrafo único, da Lei 8.666/1993, o STJ sedimentou entendimento de que a invalidação do contrato garante ao contratado de boa-fé que iniciou a execução do contrato o dever de indenizar o o que foi executado até a data em que a nulidade for declarada, desde que não lhe seja imputável o vício. Já para o contratado de má-fé, como no presente caso, e à luz do princípio da vedação do enriquecimento sem causa, é assegurado apenas o retorno ao status quo, equivalente ao custo básico do produto ou serviço, sem nenhuma margem de lucro. No mesmo sentido: REsp 1.153.337/AC, Rel. Ministro Castro Meira, Segunda Turma, DJe 24.5.2012. 
12. Nesse contexto, considerando que foi assentada a má-fé pelo Tribunal de origem, merece parcial provimento o recurso para que a pena de ressarcimento ao Erário corresponda, até a declaração da nulidade, ao que exceder o custo básico do serviço efetivamente prestado. 
13. Com efeito, a modulação da pena de proibição de contratar pode ser feita por elementos do caso concreto, como ocorrência de:gravidade da conduta, possibilidade de sua repetição nas demais esferas da Administração, interesse público de caráter nacional.Sobre ser viável modular a citada penalidade: EDcl no REsp 1.021.851/SP, Rel. Ministra Eliana Calmon, Segunda Turma, DJe 6.8.2009. 
14. Neste feito e tendo em vista os critérios acima, os elementos assentados pelo Tribunal de origem indicam exacerbação da penalidade imposta, de forma que é de rigor a modulação da pena de proibição de contratar com a Administração Pública para restringi-la à esfera municipal. 
15. A divergência jurisprudencial deve ser comprovada, cabendo a quem recorre demonstrar as circunstâncias que identificam ou assemelham os casos confrontados, com indicação da similitude fática e jurídica entre eles. Indispensável a transcrição de trechos do relatório e do voto dos acórdãos recorrido e paradigma, realizando-se o cotejo analítico entre ambos, com o intuito de bem caracterizar a interpretação legal divergente. O desrespeito a esses requisitos legais e regimentais (art. 541, parágrafo único, do CPC e art. 255 do RI/STJ) impede o conhecimento do Recurso Especial, com base na alínea "c" do inciso III do art. 105 da Constituição Federal. 
14. Recurso Especial parcialmente conhecido e provido em parte.
Trecho do voto do relator do REsp 1376524, rel. Min. Humberto Martins (STJ. Segunda Turma. Julgado em 02.09.2014. DJe de 09.09.2014) (grifos meus) :
Com efeito, condenada pela prática de ato ímprobo, a prestação dos serviços não pode gerar lucro àquela que agiu ilicitamente, a qual tem direito apenas à reposição dos custos comprovados para a realização do trabalho.
Ementa do REsp 1726433, rel. Min. Herman Benjamin (STJ. Segunda Turma. Julgado em 08.05.2018. DJe de 05.03.2019) (grifos meus) :
PROCESSUAL CIVIL. ADMINISTRATIVO. IMPROBIDADE ADMINISTRATIVA. FRACIONAMENTO. DISPENSA INDEVIDA DE LICITAÇÃO E PRORROGAÇÃO CONTRATUAL ILEGAL. DEFICIÊNCIA NA FUNDAMENTAÇÃO. SÚMULA 284/STF. RECURSO ESPECIAL. ALÍNEA "C". NÃO-DEMONSTRAÇÃO DA DIVERGÊNCIA.NULIDADE DO CONTRATO. INDENIZAÇÃO PELOS SERVIÇOS EXECUTADOS 
1. No tocante às alegadas teses de litispendência, ilegitimidade passiva e nulidade do julgamento por cerceamento de defesa, verifica-se que, nas razões do apelo nobre, a recorrente se limitou a reiterar os fundamentos do recurso anterior sem impungar especificamente os fundamentos do aresto combatido. A simples menção a normas infraconstitucionais, feita de maneira esparsa e assistemática no corpo das razões do apelo nobre, não supre a exigência de fundamentação adequada do Recurso Especial. Incide a vedação de admissibilidade preceituada na Súmula 284/STF no ponto recursal, segundo a qual: "É inadmissível o Recurso Extraordinário, quando a deficiência na sua fundamentação não permitir a exata compreensão da controvérsia".
2. Ademais, ainda com relação as citadas teses de litispendência, ilegitimidade passiva e nulidade do julgamento por cerceamento de defesa, a apontada divergência deve ser comprovada, cabendo a quem recorre demonstrar as circunstâncias que identificam ou assemelham os casos confrontados, com indicação da similitude fática e jurídica entre eles. Indispensável a transcrição de trechos do relatório e do voto dos acórdãos recorrido e paradigma, realizando-se o cotejo analítico entre ambos, com o intuito de bem caracterizar a interpretação legal divergente. O desrespeito a esses requisitos legais e regimentais (art. 1.029, §1º do CPC/2015 e art. 255 do RI/STJ) , como o que se afigura no presente caso, impede o conhecimento do Recurso Especial com base na alínea "c", III, do art. 105 da Constituição Federal.
3. Além do já citado óbice da Súmula 284/STF, é inviável analisar as teses defendidas no Recurso Especial de que há litispendência e cerceamento de defesa e de que não existe dano, nem dolo ou culpa, pois inarredável a revisão do conjunto probatório dos autos para afastar as premissas fáticas estabelecidas pelo acórdão recorrido no sentido contrário. Aplica-se, portanto, a Súmula 7/STJ. 
4. Somente no que concerne à devolução da totalidade dos valores recebidos pelos serviços prestados, a irresignação merece ser acolhida parcialmente, pois o Superior Tribunal de Justiça sedimentou o entendimento de que a invalidação do pacto garante ao contratado de má-fé, como no presente caso, à luz do princípio da vedação do enriquecimento sem causa e por força do art. 59, parágrafo único, da Lei 8.666/1993, apenas o retorno ao status quo, equivalente ao custo básico do produto ou serviço, sem nenhuma margem de lucro.
5. Recurso Especial parcialmente conhecido e, nessa parte, provido apenas para para que seja assegurado ao recorrente o retorno ao status quo, equivalente ao custo básico do serviço, sem nenhuma margem de lucro, conforme apurado em liquidação.
Ementa do REsp 1749626, rel. Min. Herman Benjamin (STJ. Segunda Turma. Julgado em 12.02.2019. DJe de 12.03.2019) (grifos meus) :
PROCESSUAL CIVIL E ADMINISTRATIVO. ÔNUS DA PROVA. REVISÃO. MATÉRIA FÁTICO-PROBATÓRIA. SÚMULA 7/STJ. PRESTAÇÃO DE SERVIÇO. AUSÊNCIA DE LICITAÇÃO. NULIDADE DE CONTRATO ADMINISTRATIVO. DEVER DE INDENIZAÇÃO. VEDAÇÃO AO ENRIQUECIMENTO ILÍCITO.
1. No que concerne à citada afronta ao art. 373, I, do CPC/2015, é inviável analisar a tese defendida no Recurso Especial, pois inarredável a revisão do conjunto probatório dos autos para afastar as premissas fáticas estabelecidas pelo acórdão recorrido de que existe prova suficiente dos fatos constitutivos. Aplica-se, portanto, o óbice da Súmula 7/STJ. 
2. O acórdão recorrido está em sintonia com entendimento do Superior Tribunal de Justiça de que a vedação do enriquecimento sem causa impede a Administração Pública de deixar de indenizar o contratado pelos serviços efetivamente prestados (excluído o lucro do negócio) , sob o argumento de ausência de licitação e inobservância de requisitos formais do contrato. O ente público somente pode se eximir do pagamento em caso de má-fé do contratado ou quando o último concorre para a nulidade, circunstâncias não descritas pelo acórdão impugnado. 
3. Recurso Especial parcialmente conhecido e, nessa parte, não provido.
Ementa do Agravo Interno nos Embargos de Declaração no Recurso Especial 1895508, rel. Min. Regina Helena Costa (Primeira Turma. Julgado em 22.03.2021. DJe de 25.03.2021) (negritos do original; demais grifos não são do original) :
PROCESSUAL CIVIL. AGRAVO INTERNO NOS EMBARGOS DE DECLARAÇÃO NO RECURSO ESPECIAL. CÓDIGO DE PROCESSO CIVIL DE 2015. APLICABILIDADE. LICITAÇÃO. CONTRATO NULO. VEDAÇÃO AO ENRIQUECIMENTO ILÍCITO. DEVER DE INDENIZAÇÃO. ART. 59 DA LEI 8.666/1993. RETORNO AO ESTADO ANTERIOR. REPARAÇÃO DOS CUSTOS. LUCRO. EXCLUSÃO. ARGUMENTOS INSUFICIENTES PARA DESCONSTITUIR A DECISÃO ATACADA. APLICAÇÃO DE MULTA. ART. 1.021, § 4º, DO CÓDIGO DE PROCESSO CIVIL DE 2015. DESCABIMENTO.
I - Consoante o decidido pelo Plenário desta Corte na sessão realizada em 09.03.2016, o regime recursal será determinado pela data da publicação do provimento jurisdicional impugnado. In casu, aplica-se o Código de Processo Civil de 2015.
II - O ordenamento jurídico pátrio veda o enriquecimento sem causa em face de contrato administrativo declarado nulo porque inconcebível que a Administração incorpore ao seu patrimônio prestação recebida do particular sem observar a contrapartida, qual seja, o pagamento correspondente ao benefício.
III - Verifico que o acórdão recorrido contrariou entendimento consolidado nesta Corte segundo o qual a declaração de invalidade do contrato determina o retorno ao estado anterior, ou seja, as partes deverão ter seu patrimônio restituído em nível equivalente ao momento anterior, no caso, pelo custo básico do que foi produzido, sem qualquer margem de lucro.
IV - A Agravante não apresenta no agravo, argumentos suficientes para desconstituir a decisão recorrida.
V - Em regra, descabe a imposição da multa prevista no art. 1.021, § 4º, do Código de Processo Civil de 2015 em razão do mero desprovimento do Agravo Interno em votação unânime, sendo necessária a configuração da manifesta inadmissibilidade ou improcedência do recurso a autorizar sua aplicação, o que não ocorreu no caso. 
VI - Agravo Interno improvido.
Do citado julgado destaco o seguinte trecho do voto da Ministra Regina Helena Costa no qual Sua Excelência enfatiza que a lei de licitações menciona o termo "indenizar" e não "remunerar": 
Portanto, o enunciado normativo emprega o verbo "indenizar", autorizando o pagamento indenizatório do particular, mas não sua remuneração. A ideia é que se evite o prejuízo do particular e o enriquecimento sem causa da Administração, sem, contudo, premiar a ilegalidade da contratação.
Da restituição dos lucros ilegítimos no direito administrativo brasileiro, conforme a doutrina
A doutrina do direito administrativo brasileiro também tem importantes manifestações nas vozes de Celso Antonio Bandeira de Mello e Marçal Justen Filho a favor do expurgo dos lucros ilegítimos da indenização a ser paga ao contratado pelo que executou.
É o que se depreende do voto do relator do leading case no STJ, o já citado REsp 1153337 (STJ. Segunda Turma. Rel. Min. Castro Meira. Julgado em 15.05.2012. DJe de 24.05.2012) , do qual se extraem as seguintes citações doutrinárias (grifos meus) :
Celso Antônio Bandeira de Mello:
Sem embargo, salvo se esteve conluiado com a Administração na ilegalidade, não sendo possível repor o status quo ante, terá de ser acobertado pelas despesas que fez em relação ao que a Administração haja aproveitado e incorporado em seu proveito. O princípio do enriquecimento sem causa abona esta solução, até mesmo nos casos em que tenha havido má-fé. Este acobertamento deverá ser pelo exato valor a ser pericialmente apurado, e que corresponderia à vantagem auferida pela Administração, ainda que o dispêndio do contrato haja sido maior; e, evidentemente, a ele não assistirá direito a qualquer lucro ou remuneração por aquilo que empreedeu. Também nessa hipótese não será resguardado dos prejuízos indiretos, ou seja, dos proveitos que acaso haja deixado de auferir em razão da vinculação contratual (Curso de Direito Administrativo. 28ª ed. São Paulo: Malheiros, 2011. p. 667) .
	Marçal Justen Filho:
"... ainda que o terceiro não tenha atuado de boa-fé, a proclamação do vício não autoriza que a Administração se invista na titularidade da prestação sem qualquer remuneração ao particular. Isso equivaleria a uma sanção de confisco, que não é admitida em nosso direito. Nesse caso, caberá indenizar o particular, mas com a eliminação de qualquer margem de lucro - diversamente do que se passará caso se configure a boa-fé do particular. Se houve boa-fé, deve-se indenizar o particular exatamente plo valor da proposta que formulara, com todos os acréscimos que lhe seriam assegurados se a contratação fosse válida" (Curso de Direito Administrativo. 5ª ed. São Paulo: Saraiva, 2010. p. 539) .
Da restituição dos lucros ilegítimos feita pelas empresas que celebraram acordos de leniência com a CGU e a AGU
Conforme noticiado pelo Ministério Público junto ao TCU, em parecer da lavra do Subprocurador-Geral Paulo Soares Bugarin, transcrito no voto condutor do Acórdão 2677/2018-TCU-Plenário, rel. Min. Benjamin Zymler, a Controladoria-Geral da União (CGU) e a Advocacia-Geral da União (AGU) têm inserido em alguns acordos de leniência valores a serem pagos pelas empresas a título de restituição dos lucros ilegítimos. Reproduzo, a seguir, o citado trecho do parecer do Parquet:
Observo, ainda, que essa abordagem de devolução do lucro ilegítimo aqui defendida tem sido utilizada em alguns acordos de leniência já firmados. No caso da empresa UTC, no acordo com a CGU/AGU existe previsão de devolução de parcela do lucro que a empresa auferiu nos contratos obtidos de forma ilícita (http://www.agu.gov.br/noticia/acordo-de-leniencia-assinado-por-agu-e-cgu-preve-ressarcimento-de-mais-de-meio-bilhao--574006, acesso em 24/10/2018) . Da mesma forma, o acordo de leniência firmado entre a empresa Keppel e o MPF também contempla a devolução de parcela relevante dos lucros auferidos nos contratos viciados (http://www.mpf.mp.br/pr/sala-de-imprensa/noticias-pr/forca-tarefa-lava-jato-do-mpf-pr-faz-acordo-bilionario-com-keppel-fels, acesso em 24/10/2018) . A própria Odebrecht, ao celebrar acordo de leniência com a CGU/AGU, também se comprometeu a devolver o lucro indevidamente auferido pela empresa, conforme noticiado pela CGU (http://www.cgu.gov.br/noticias/2018/07/acordo-de-leniencia-com-a-odebrecht-preve-ressarcimento-de-2-7-bilhoes, acesso em 24/10/2018) .
Conclusão acerca da natureza jurídica da restituição dos lucros ilegítimos
Portanto, por todas as razões e fundamentos apresentados acima, tanto no tocante à legislação, à doutrina, nacional e estrangeira, e à jurisprudência do STJ, extraio as seguintes conclusões:
Primeira: a restituição de lucros ilegítimos está fundamentada no princípio da vedação do enriquecimento sem causa, assim como no princípio de que ninguém pode se beneficiar da própria torpeza e ainda nos efeitos retroativos da declaração de nulidade, no sentido de que se deve buscar a restauração do status quo ante.
Segunda: a restituição dos lucros ilegítimos tem amparo legislativo amplo no art. 884 do Código Civil brasileiro e, especificamente, no art. 59 da Lei 8666/1993 e nos artigos 148 e 149 da Lei 14.133/2021.
Terceira: a teoria do deslocamento patrimonial unitário deve ser superada em relação à restituição dos lucros ilegítimos, pois o enriquecimento sem causa de uma pessoa não necessariamente decorre do empobrecimento de outra.
Quarta: nos termos do Enunciado n. 35 da Jornada de Direito Civil em 2002, "A expressão enriquecer à custa de outrem do art. 884 do novo Código Civil não significa, necessariamente, que deverá haver empobrecimento".
Quinta: conforme observado pelo Ministério Público junto ao TCU, em sua peça recursal, a restituição dos lucros ilegítimos não importa qualquer redução do patrimônio das empresas infratoras, mas apenas promove o seu retorno ao estado em que se encontrava antes da prática do ilícito.
Sexta: a restituição de lucros ilegítimos não é, em regra, uma sanção, mas sim uma consequência jurídica de natureza predominantemente civil, ainda que possa ser exigida também na esfera penal, quando o ilícito for tipificado como crime, ou na esfera administrativa, quando decorrente de ilícito dessa mesma natureza.
Segunda: a competência do TCU para exigir a restituição de lucros ilegítimos
Nos termos do caput do art. 70 da Constituição Federal, o controle externo deve ser exercido segundo os parâmetros de legalidade, legitimidade e economicidade. Em consonância com esse comando constitucional, o §1º do art. 1º da Lei Orgânica do TCU (Lei 8.443/1992) dispõe que "No julgamento de contas e na fiscalização que lhe compete, o Tribunal decidirá sobre a legalidade, a legitimidade e a economicidade dos atos de gestão e das despesas deles decorrentes, bem como sobre a aplicação de subvenções e a renúncia de receitas".
Desse modo, consideradas as múltiplas formas de atuação do TCU, analiso, primeiro, as hipóteses em que o TCU atua indiretamente, ou seja, aquelas nas quais se limita a exigir da Administração Pública que dê cumprimento à lei e ao direito. Nessa perspectiva destaco duas situações: 
Primeira: no que diz respeito a contratos administrativos regidos pela Lei 8.666/1993 ou pela Lei 14.133/2021, entendo que o TCU, com fundamento no art. 71, inciso IX, da Constituição Federal, é competente para "assinar prazo para que o órgão ou entidade adote as providências necessárias ao exato cumprimento da lei, se verificada ilegalidade", a fim de que a Administração Pública, ao efetuar a indenização decorrente de contrato nulo para o qual concorreu a empresa contratada, o faça pelo custo do serviço prestado, excluída a parcela relativa ao lucro. 
Caso a Administração Pública, nessa hipótese, já tenha efetuado o pagamento da indenização, entendo que o TCU, com fundamento no citado art. 71, inciso IX, da Constituição Federal, tem competência para exigir da Administração Pública que busque a restituição dos lucros ilegítimos, seja pela via administrativa ou a judicial, nos termos do art. 59 da Lei 8.666/1993 e dos arts. 148 e 149 da Lei 14.133/2021. 
Segunda: no tocante a contratos administrativos que não sejam regidos pela Lei 8.666/1993 nem pela Lei 14.133/2021 como, por exemplo, aqueles celebrados pelas empresas estatais regidos pela Lei 13.303/2016, entendo que o TCU, com fundamento no art. 71, inciso IX, da Constituição Federal, é competente para "assinar prazo para que o órgão ou entidade adote as providências necessárias ao exato cumprimento da lei, se verificada ilegalidade", a fim de que a empresa estatal, ao efetuar a indenização decorrente de contrato nulo para o qual concorreu a empresa contratada, o faça pelo custo do serviço prestado, excluída a parcela relativa ao lucro. 
Caso a empresa estatal, nessa hipótese, já tenha efetuado o pagamento da indenização, entendo que o TCU, com fundamento no citado art. 71, inciso IX, da Constituição Federal, tem competência para exigir da citada empresa estatal que busque a restituição dos lucros ilegítimos, seja pela via administrativa ou a judicial, nos termos do art. 884 do Código Civil assim como com fundamento no princípio da vedação do enriquecimento sem causa e no princípio de que ninguém pode se beneficiar da própria torpeza e ainda nos efeitos retroativos da declaração de nulidade, no sentido de que se deve buscar a restauração do status quo ante. 
Apresentadas essas primeiras conclusões, resta examinar se o TCU poderia, diretamente, condenar uma empresa à restituição de lucros ilegítimos ao erário. 
Sobre o tema remeto o leitor às conclusões que apresentei na primeira parte deste voto, no sentido de que, com base na doutrina tanto nacional quanto estrangeira assim como na jurisprudência do STJ, a restituição de lucros ilegítimos no âmbito de contratos administrativos não configura sanção, mas sim obrigação de natureza civil-administrativa, cujos fundamentos são o princípio da vedação do enriquecimento sem causa, assim como o princípio de que ninguém pode se beneficiar da própria torpeza e ainda os efeitos retroativos da declaração de nulidade, no sentido de que se deve buscar a restauração do status quo ante. 
Portanto, entendo que a ausência de previsão nas normas do TCU para exigir a restituição de lucros ilegítimos não é, a meu ver, empecilho para a atuação do Tribunal, pois, como disse, não se trata de sanção, mas sim de obrigação de natureza civil-administrativa. 
Há, porém, uma segunda questão a ser enfrentada: saber se o pagamento dos lucros ilegítimos implica dano ao erário ou não. 
Conforme fiz constar do início deste voto, o relator da deliberação recorrida entende que o pagamento dos lucros ilegítimos não configura dano ao erário, pois segundo Sua Excelência "a parcela do lucro que se pretende impugnar nestes autos seria um dispêndio incorrido pela Petrobras mesmo que a obra tivesse sido licitada em um ambiente competitivo regular", motivo pelo qual não haveria que se falar em débito. 
Por outro lado, o Ministério Público junto ao TCU, representado pelo Subprocurador-Geral Paulo Soares Bugarin entende que o pagamento dos lucros ilegítimos configura dano ao erário. Para maior clareza, reproduzo, abaixo, trecho do parecer de Sua Excelência transcrito no voto condutor do Acórdão 2677/2018-TCU-Plenário, rel. Min. Benjamin Zymler, nos autos do já citado TC- Processo 000.168/2016-5, do qual teve origem o presente processo:
Ao ser analisada a execução de um contrato administrativo, caso se constate a ocorrência de superfaturamento sem a evidenciação de vícios de nulidade contratual, o dano ao erário equivalerá ao superfaturamento. Porém, se o contrato houver sido firmado com comprovado vício nulificante na origem, provocado com a concorrência do contratado no cometimento do ato ilícito, caracterizará dano ao erário não só o superfaturamento identificado, mas também o lucro ilegítimo indevidamente recebido pelo contratado.
Com as devidas vênias, entendo que o pagamento de lucros ilegítimos não é, a rigor, um dano ao erário, porquanto o Poder Público terá recebido, em contrapartida, o bem ou serviço que lhe foi prestado, não se podendo, a meu ver, falar em diminuição patrimonial a ser recomposta. Trata-se de assunto que penso ter explorado de modo suficiente nas referências que fiz à doutrina, especialmente ao trabalho escrito por Rosenvald e Kuperman. 
Lembro as palavras dos referidos autores no sentido de que "o enriquecimento sem causa de uma pessoa não necessariamente decorre do empobrecimento de outra". E é exatamente por essa compreensão que os autores ressaltam a necessidade de superação da teoria do deslocamento patrimonial unitário. Conforme enfatizaram, "as restituições são governadas por uma ideia comum: o retorno do enriquecido ao status quo ante", motivo pelo qual foi aprovado o Enunciado n. 35 da Jornada de Direito Civil em 2002, cuja redação é a seguinte: "A expressão enriquecer à custa de outrem do art. 884 do novo Código Civil não significa, necessariamente, que deverá haver empobrecimento". 
Contudo, embora o pagamento de lucros ilegítimos não configure dano ao erário é, a meu ver, uma despesa pública absolutamente ilegal e ilegítima como, aliás, o próprio nome diz, pois decorrente de um ato ilícito praticado pela própria empresa beneficiária do aludido pagamento, o que ofende o princípio do não enriquecimento sem causa e o de que a ninguém é dado se beneficiar da própria torpeza. 
Ora, contratos decorrentes de fraude são nulos. E a declaração de nulidade opera efeitos retroativos, a fim de se reconstituir, na medida do possível, o status quo ante que, no presente caso, significa a indenização da empresa pelos custos, expurgados os lucros ilegítimos, exatamente para evitar o enriquecimento sem causa e o benefício da própria torpeza. 
A questão, portanto, é: diante de uma despesa pública ilegal e ilegítima, caracterizada pelo pagamento de lucros a uma empresa contratada pelo poder público em virtude de fraude por ela praticada, o TCU pode ou não agir diretamente? 
No tocante à nulidade parcial ou total do contrato, a jurisprudência do TCU tem consagrado o procedimento de o Tribunal, com fundamento no art. 71, inciso IX, da Constituição Federal, fixar prazo para o administrador público adotar as devidas providências para o exato cumprimento da lei, consistente, nesse exemplo, na declaração de nulidade do contrato, de algumas de suas cláusulas e de algum termo aditivo (Acórdão 2797/2019-TCU-Plenário, rel. Min.-Subst. Augusto Sherman Cavalcanti; Acórdão 44/2019-TCU-Plenário, rel. Min. Bruno Dantas; Acórdão 2488/2018-TCU-Plenário, rel. Min. Benjamin Zymler; Acórdão 738/2017-TCU-Plenário, rel. Min. Walton Alencar Rodrigues, entre outros) . 
Portanto, as consequências da declaração de nulidade devem ser implementadas também pelo administrador público, à luz da legislação vigente, seja a lei de licitações ou o Código Civil. Não me parece que o TCU deva, nessas hipóteses, tomar para si dever que é do gestor e de quem, no exercício natural do controle externo que lhe cabe, deve cobrar providências, nos exatos termos do art. 71, inciso IX, da Constituição Federal. 
Portanto, reconheço a competência do TCU para atuar nesses casos de contratos nulos decorrentes de fraude praticada pela empresa contratada no tocante ao não pagamento dos lucros ilegítimos ou à sua restituição, quando já pagos, mas entendo que essa atuação deve se dar de modo indireto, com fundamento no art. 71, inciso IX, da Constituição Federal, no sentido de que seja fixado prazo para o administrador público adotar as devidas providências ao exato cumprimento da lei incidente na espécie, seja um dispositivo expresso constante da lei de licitações (art. 59 da Lei 8.666/1993 ou arts. 148 e 149 da Lei 14.133/2021) ou do Código Civil (art. 884) , seja um princípio jurídico.
Terceira: a exigência ou não, no caso concreto, da restituição dos lucros ilegítimos
No presente caso, compartilho da posição sustentada pelo relator a quo, Ministro Benjamin Zymler, de que há uma "possível identidade entre o fato gerador e o cofre credor do débito apontado neste feito e os valores a serem restituídos pelos responsáveis em virtude da celebração de acordos de leniência e de colaboração premiada", especialmente pelo fato de que os acordos de leniência celebrados tanto pelo Grupo Odebrecht quanto pelo Grupo OAS com a CGU e a AGU contemplaram valores que, parcialmente, dizem respeito ao enriquecimento ilícito decorrente do lucro obtido indevidamente pela empresa por meio dos contratos fraudulentos, motivo pelo qual, embora a desinformação quanto às cláusulas dos acordos de leniência supracitados inviabilize a "avaliação imediata da efetiva natureza e dos fundamentos dos pagamentos efetuados pelas empreiteiras com base nesses ajustes, não se pode olvidar que a sobreposição de atribuições entre as diversas instâncias de controle pode produzir um inútil esforço processual, caso esta Corte de Contas dê prosseguimento ao presente feito". 
Além disso, consoante afirmei anteriormente, entendo que a atuação deste Tribunal nessas hipóteses deve se dar de forma indireta, nos termos do art. 71, inciso IX, da Constituição Federal. 
Não obstante essa circunstância levantada pelo Ministro Benjamin Zymler, com a qual estou de acordo, entendo, por medida adicional de prudência, plenamente viável as sugestões que recebi do Ministro-Substituto Augusto Sherman Cavalcanti, no sentido de incluir no acórdão o subitem 9.2 contendo determinação à Petrobras no sentido de que:
9.2.1. verifique junto à AGU e à CGU se a exigência de restituição dos lucros ilegítimos a que se refere o voto do relator foi, de modo fundamentado, incluída nos acordos de leniência e de colaboração celebrados com a Odebrecht e com a OAS;
9.2.2. caso a resposta ao subitem anterior revele que as providências foram insuficientes, adote as medidas legais e administrativas cabíveis no sentido de obter a restituição dos lucros ilegítimos a que se refere o voto do relator e que foram pagos em razão dos contratos relativos à UDA e UHDT da RNEST.
Em face do exposto, voto por que o Tribunal adote a deliberação que ora submeto à apreciação do Plenário.
TCU, Sala das Sessões, em 10 de agosto de 2022.
ANTONIO ANASTASIA 
Relator